ACORDAO-COMPLETO-2343327

ACÓRDÃO 2276/2019 ATA 37/2019 - PLENÁRIO

VISTA, relatada e discutida esta tomada de contas especial instaurada por determinação do item 9.2 do Acórdão 724/2014-TCU-Plenário, com vistas a recompor o débito decorrente do Contrato 58/2006, referente à elaboração do projeto executivo do edifício-sede do TRF-1, 
ACORDAM os ministros do Tribunal de Contas da União, reunidos em sessão do Plenário, ante as razões expostas pela relatora, em: 
	9.1. julgar irregulares as contas da empresa Arquitetura e Urbanismo Oscar Niemeyer S/C Ltda com fundamento nos arts. 1º, inciso I, 16, inciso III, alínea ¿c", e § 2º da Lei 8.443/1992 c/c os arts. 19 e 23, inciso III, da mesma Lei, e com arts. 1º, inciso I, 209, inciso III, e § 5º, 210 e 214, inciso III, do Regimento Interno, e condená-la ao pagamento das quantias a seguir especificadas, com a fixação do prazo de quinze dias, a contar da notificação, para comprovar, perante o Tribunal (art. 214, inciso III, alínea "a", do Regimento Interno) , o recolhimento da dívida aos cofres do Tesouro Nacional, atualizada monetariamente e acrescida dos juros de mora, calculados a partir das datas discriminadas, até a data do recolhimento, na forma prevista na legislação em vigor:
 
	VALOR ORIGINAL (R$) 
	DATA DA OCORRÊNCIA

	R$ 4.386,48
	30/11/2006

	R$ 84.110,00
	31/12/2007

	9.2. aplicar à empresa Arquitetura e Urbanismo Oscar Niemeyer S/C Ltda., a multa prevista no art. 57 da Lei 8.443/199 2 c/c o art. 267 do Regimento Interno, no valor de R$ 20.000,00 (vinte mil reais) , com a fixação do prazo de quinze dias, a contar da notificação, para comprovar, perante o Tribunal (art. 214, inciso III, alínea "a", do Regimento Interno) , o recolhimento da dívida aos cofres do Tesouro Nacional, atualizada monetariamente desde a data deste acórdão até a dos efetivos recolhimentos, se for paga após o vencimento, na forma da legislação em vigor; 
	9.3. autorizar, desde logo, nos termos do art. 28, inciso II, da Lei 8.443/1992, a cobrança judicial das dívidas, caso não atendidas as notificações; 
	9.4. autorizar o pagamento das dívidas em até 36 parcelas consecutivas, caso venha a ser solicitado pelo responsável antes do envio do processo para cobrança judicial, nos termos do art. 26 da Lei 8.443/1992 c/c o art. 217 do Regimento Interno do TCU; 
	9.5. julgar regulares com ressalva as contas do Sr. Antônio Roberto de Sousa, com fundamento nos arts. 1º, inciso I, 12, § 2º, 16, inciso II, 18 e 23, inciso II, da Lei 8.443/1992, c/c os arts. 1º, inciso I, 202, § 4º, 208 e 214, inciso II, do Regimento Interno, dando-lhe quitação;
	9.6. julgar regulares as contas do Sr. José Murilo Cruz Brito, com fundamento nos arts. 1º, inciso I, 16, inciso I, 17 e 23, inciso I, da Lei 8.443/1992 c/c os arts. 1º, inciso I, 207 e 214, inciso I, do Regimento Interno, dando-lhe quitação plena;
	9.7. dar ciência desta deliberação aos responsáveis e interessados.

Tomada de contas especial decorrente de levantamento de auditoria realizado nas obras de construção do edifício-sede do Tribunal Regional Federal da 1ª Região (TRF-1), em Brasília/DF.

Tribunal Regional Federal da 1ª Região.

3. Interessados/Responsáveis:
3.1. Responsáveis: Antonio Roberto de Sousa (XXX.067.781-XX); Arquitetura Urbanismo Oscar Niemeyer S/C Ltda. (29.269.586/0001-76); José Murilo Cruz Brito (XXX.901.071-XX).

13.1. Ministros presentes: José Mucio Monteiro (Presidente), Benjamin Zymler, Augusto Nardes (Relator), Aroldo Cedraz e Raimundo Carreiro.
13.2. Ministros-Substitutos convocados: Augusto Sherman Cavalcanti, Marcos Bemquerer Costa, André Luís de Carvalho e Weder de Oliveira.

AUGUSTO NARDES

Adoto como relatório a instrução elaborada no âmbito da Secretaria de Fiscalização de Infraestrutura Urbana (SeinfraUrbana) , que contou com a anuência dos dirigentes daquela unidade técnica e do Ministério Público junto ao TCU (peças 27-30) :
"INTRODUÇÃO
Cuidam os autos de Tomada de Contas Especial (TCE) instaurada por determinação do item 9.2 do Acórdão 724/2014-TCU-Plenário (peça 4) , o qual deliberou sobre levantamento de auditoria (TC Processo 005.568/2009-0) , realizado no âmbito dos Fiscobras 2008 e 2009 nas obras de construção do edifício-sede do Tribunal Regional Federal da 1ª Região (TRF-1) , em Brasília/DF, custeadas com recursos orçamentários disponibilizados por meio do Programa do Trabalho PT-02.122.0569.11RV.0101. 
A instauração da presente TCE deu-se com vistas a recompor o débito decorrente do Contrato 58/2006, referente à elaboração do projeto executivo do edifício-sede do TRF-1, que ensejou a citação solidária da empresa de Arquitetura e Urbanismo Oscar Niemeyer S/C Ltda. e dos Srs. Antônio Roberto de Sousa e José Murilo Cruz Brito para apresentação das respectivas alegações de defesa em relação ao superfaturamento apurado no citado contrato, conforme o item 9.3 do Acórdão 724/2014-TCU-Plenário (peça 4) . 
A presente instrução trata da análise das alegações de defesa apresentadas pelas partes em resposta às citações realizadas no âmbito desta TCE.
Registra-se que o volume de recursos fiscalizados atinentes ao referido Contrato 58/2006 alcançou o montante de R$ 8.600.000,00. 
HISTÓRICO
De modo a se compreender com mais acurácia o objeto desta TCE, faz-se necessário breve digressão acerca da sequência de eventos constantes dos autos originários (TC Processo 005.568/2009-0) , que trataram do levantamento de auditoria, realizado no âmbito dos Fiscobras 2008 e 2009, nas obras de construção do edifício-sede do Tribunal Regional Federal da 1ª Região (TRF-1) , em Brasília/DF. 
Na ocasião, o volume de recursos fiscalizados alcançou o montante de R$ 486.432.257,19, correspondente à soma dos valores do já citado Contrato 58/2006, de R$ 8.600.000,00, referente à elaboração de projetos executivos para a nova sede do TRF-1, a cargo do escritório de Arquitetura e Urbanismo Oscar Niemeyer S/C Ltda., e do Contrato 58/2007, de R$ 477.832.257,19, cujo objeto era a construção do edifício-sede do TRF-1 pelo Consórcio Nova Sede do TRF.  
	Como resultado da fiscalização realizada em 2008, foram identificados indícios de irregularidade, sendo que, por meio do Despacho do Relator do processo à época, de 21/9/2008, foram autorizadas audiências e oitivas relativas aos achados elencados a seguir (peça 1, p. 33, a peça 3, p. 25, do TC Processo 015.005/2008-9) : 
	a) projeto executivo deficiente, elaborado em desacordo com a norma NBR 8036, da ABNT (achado 3.1) ; 
	b) percentual de ISS maior que o valor efetivamente devido (achado 3.2) ; 
	c) correção da alíquota de 8,5%, para 8%, referente ao FGTS, feita incorretamente - a menor (achado 3.3) ; 
	d) extrapolação da inexigibilidade de licitação para contratação de projetos típicos de engenharia, em desacordo com o art. 25 da Lei 8.666/93 (achado 3.7) ; 
	e) sobrepreço decorrente de preços excessivos ante o mercado (achado 3.8) ; e
	f) descumprimento da LDO, por contratação de serviços com custos unitários superiores aos do Sinapi (achado 3.10) . 
Previamente à análise da documentação referente às audiências e oitivas relativas à fiscalização ocorrida em 2008, foi realizado o levantamento de auditoria na obra do TRF-1, no âmbito do Fiscobras 2009, em que foram identificados 7 (sete novos) indícios de irregularidades graves, neste caso com recomendação de paralisação (IG-P) . 
Porém, antes de qualquer manifestação desta Corte em relação à auditoria de 2009, foi acostado aos autos o Ofício PRESI/600-260 do TRF-1, de 4/7/2009, no qual se noticiava a anulação da Concorrência 2/2007 e do Contrato 58/2007, referentes à obra de construção do edifício-sede daquele Tribunal, o que demandou ajuste nas ações antes previstas, que culminaram com a prolação do Acórdão 1617/2009-TCU-Plenário, de 22/7/2009, no âmbito do qual foram autorizadas novas audiências e oitivas, em relação aos seguintes achados, consignados no Relatório de Fiscalização 108/2009 (peça 5, p.5 a peça 7, p.12, TC Processo 005.568/2009-0) : 
	a) projeto executivo deficiente (achado 3.1) ; 
	b) licitação realizada sem contemplar os requisitos mínimos exigidos pela Lei 8.666/93, constituindo motivo para propor a nulidade da Concorrência 02/2007 (achado 3.2) ; 
	c) pagamento por serviços não previstos contratualmente (achado 3.3) ; 
	d) adiantamento de pagamentos (achado 3.4) ; 
	e) sobrepreço/superfaturamento (achados 3.5 e 3.6) ; e
	f) fiscalização deficiente (achado 3.7) . 
No mesmo Acórdão, foi determinado o apensamento do TC Processo 015.005/2008-9, referente ao Fiscobras 2008, ao TC Processo 005.568/2009-0 (Fiscobras 2009) , de forma que fossem analisadas conjuntamente as razões de justificativa e oitivas. Além disso, determinou-se ao TRF-1 que elaborasse e enviasse a este Tribunal inventário da obra, atestando os serviços efetivamente executados, com respaldo em memória de cálculo detalhada e em documentos técnicos, devidamente identificados pelos responsáveis pelos dados e, a partir desse inventário, que definisse o valor da parcela da obra já construída (item 9.3.1) .
O inventário solicitado no Acórdão 1617/2009-TCU-Plenário foi executado pelo Exército Brasileiro, por meio da Comissão Regional de Obras da 11ª Região. Os resultados foram apresentados no Relatório de Situação encaminhado ao TCU por meio do Ofício/PRESI/600-657, de 23/12/2009 (TC Processo 028.866/2009-3; peça 5, p. 8-37) . 
Por seu turno, o Consórcio Nova Sede, inconformado com a anulação da Concorrência e do Contrato, ingressou com ação na 14ª Vara Federal/DF, protocolada sob o n. 2009.34.00.020786-5, em que requereu a verificação pericial do estado da obra. Nessa ação, a Advocacia Geral da União (AGU) propôs que o Instituto Nacional de Criminalística - INC, do Departamento de Polícia Federal, atuasse como perito na ação.
Em 8/12/2010, a então 3a Secretaria de Fiscalização de Obras Públicas - Secob-3, unidade técnica deste Tribunal responsável pela análise do processo à época, elaborou instrução (peça 16, p. 25-35 do TC Processo 005.568/2009-0, apenso desta TCE) em que examinou os documentos apresentados pelo TRF-1, correspondentes ao inventário da obra realizado pelo Exército Brasileiro e os laudos produzidos pelo Instituto Nacional de Criminalística da Polícia Federal (INC) .
Cumpre anotar que os referidos laudos de exame de obra de engenharia foram encaminhados pelo Ministério Público Federal ao TCU por meio do Ofício 208/10-GAB JA/PRDF/MPF, em 10/5/2010 (peça 16, p. 5 do TC Processo 005.568/2009-0) , com vistas a colaborar com a instrução processual.
A mídia anexa (CD) ao citado Ofício 208/10-GAB JA/PRDF/MPF continha os seguintes laudos periciais, no total de cinco:
i) Laudo n. 518/2010-INC/DITEC/DPF;
ii) Laudo n. 519/2010-INC/DITEC/DPF;
iii) Laudo n. 528/2010-INC/DITEC/DPF;
iv) Laudo n. 560/2010-INC/DITEC/DPF; e
v) Laudo n. 565/2010-INC/DITEC/DPF.
Pela importância de seu conteúdo para a presente análise, e a fim de facilitar a consulta e a indicação de referências, fez-se juntar à peça 26 do presente processo de Tomada de Contas Especial o Laudo n. 519/2010-INC/DITEC/DPF.
Especificamente 	em relação ao Contrato 58/2006, celebrado entre o TRF 1ª Região e o escritório do arquiteto Oscar Niemeyer para a elaboração dos projetos do novo edifício-sede, a Secob3 ratificou, após análise dos laudos periciais do INC, que o levantamento topográfico primitivo, de responsabilidade do contratado, foi executado a menor do que o esperado, restringindo o mapeamento planialtimétrico apenas à projeção do lote de 240 x 240m e porção ao sul deste, deixando de mapear corretamente a planialtimetria dos demais confrontantes. Concluiu-se que o preço do serviço não executado seria de R$ 4.386,48, a preços de novembro de 2006.  
A Secob-3 confirmou, ainda, o entendimento apontado no referido laudo pericial, de que o projeto executivo elaborado pelo escritório do arquiteto Oscar Niemeyer não apresentava projeto de escavação. Identificou-se que, para complementar o projeto, o Consórcio teve um custo total de R$ 84.110,00, dividido da seguinte forma, por empresa: Reforsolo - R$ 7.110,00; Edalmo - R$ 72.000,00 e APEC - R$ 5.000,00 (a preços de dezembro de 2007) . 
Ante ao exposto, depreendeu a Secob-3 ter ocorrido superfaturamento por inexecução parcial do objeto do ajuste (levantamento topográfico e projeto de escavações) na execução do Contrato 58/2006, composto das seguintes parcelas: R$ 4.386,48, a preços de novembro de 2006, e R$ 84.110,00, a preços de dezembro de 2007. 
Na oportunidade, o processo, após saneamento, foi submetido à deliberação deste Tribunal, quando então foi prolatado o Acórdão 1534/2011-TCU-Plenário, que determinou ao TRF-1 a adoção de medidas administrativas com vistas a obter do Consórcio Nova Sede do TRF, bem como do Escritório de Arquitetura e Urbanismo Oscar Niemeyer, o ressarcimento dos valores apurados como crédito a favor do TRF-1 (item 9.2) ou, diante de eventual descumprimento dessa providência, a instauração de TCE com vistas à identificação dos responsáveis e quantificação dos valores a serem ressarcidos (item 9.3) . 
Entretanto, a mencionada deliberação foi impugnada pelo Consórcio Nova Sede do TRF por meio de embargos de declaração, nos quais foi alegada a existência de contradição nas determinações de mérito sem a análise das defesas. Da mesma forma, o Escritório Oscar Niemeyer protocolou petição solicitando prazo para que exercesse o direito de defesa nos autos.
O Acórdão 2517/2011-TCU-Plenário deu provimento a ambos os expedientes, tornando insubsistentes os subitens 9.2, 9.3, 9.3.1 e 9.3.2 do Acórdão 1.534/2011-P. Ademais, abriu-se prazo de quinze dias para que tanto o Escritório de Arquitetura quanto o Consórcio se manifestassem, respectivamente, a respeito do superfaturamento apurado nos Contratos 58/2006 e 58/2007.
Em atendimento ao citado Acórdão 2.517/2011, a então Secretaria de Fiscalização de Obras Aeroportuárias e de Edificação (SecobEdif) procedeu, em instrução à peça 140 do TC Processo 005.568/2009-0, à análise das respostas às audiências e oitivas, determinadas em decorrência das fiscalizações realizadas na obra de construção do edifício-sede do TRF-1 em 2008 e 2009 (Contratos 58/2006 e 58/2007) , bem como das manifestações apresentadas pelo Consórcio Nova Sede do TRF e pelo Escritório de Arquitetura e Urbanismo Oscar Niemeyer, acerca dos valores de superfaturamento apurados em instrução da Secob-3, de 8/12/2010. 
Cumpre destacar que a irregularidade 3.1 identificada no Fiscobras 2009, relativa a projeto executivo deficiente, foi caracterizada por vários fatores, dentre os quais alguns foram considerados esclarecidos durante a citada análise, com base nas justificativas apresentadas pelos auditados ou por não demandarem a apenação destes, haja vista não terem resultado em prejuízo à Administração nesse caso concreto, quais sejam: 
	a) inexistência da devida aprovação do projeto nos órgãos competentes; 
	b) inexistência de estudo de viabilidade econômica que respaldasse a solução dos subsolos escavados em material de 2ª categoria; e
	c) programa de necessidades superestimado. 
Porém, a referida irregularidade não foi considerada esclarecida, uma vez que não foram apresentados argumentos capazes de elidir os demais aspectos abordados, quais sejam: 
	a) inexecução parcial em face da inexistência do relatório técnico de geotecnia, detalhado no anexo IV do referido contrato; 
	b) erro no projeto geotécnico devido à definição de fundações em tubulões com base em estudos de solos insuficientes, que não atendem ao disposto na norma técnica NBR 8036 da ABNT; 
	c) inexistência, na planilha orçamentária, de serviço prevendo escavação do material de 2ª categoria, quando sondagens existentes já indicavam a existência desse material; e
	d) defeitos no projeto executivo dos serviços de escavação: previsão orçamentária de escavação com mais de 13m de altura em material de 1ª categoria sem previsão da inclinação dos taludes e inexistência de estudo avaliando a necessidade de sua proteção. 
Ressalta-se que, em alguns casos, conforme exame procedido, apesar de não esclarecida a irregularidade, entendeu-se desnecessário propor a apenação dos responsáveis, por não se ter evidências de prejuízos decorrentes delas e/ou entendimento firmado sobre o assunto à época. Em outros casos, foi afastada a responsabilidade dos auditados que não deram causa às irregularidades, considerando-se as competências do cargo que ocupavam e/ou a existência de documentos que os eximem de envolvimento com as condutas consideradas irregulares. 
Por não se enquadrarem nos casos mencionados no parágrafo acima, apresentaram-se inicialmente, na instrução produzida pela então Secretaria de Fiscalização de Obras Aeroportuárias e de Edificação - SecobEdif, propostas de multas aos Srs. José Hermínio B. Neto e  Antônio Roberto de Souza, membros da Comissão de Recebimento de Projetos, Comissão Especial de Licitação da Concorrência 2/2007 e Comissão Executora do Contrato 58/2007, pelas irregularidades relativas a projeto básico deficiente (achados 3.1 dos Fiscobras 2008 e 2009) , pagamento por serviços não previstos contratualmente (achado 3.3 do Fiscobras 2009) e fiscalização deficiente (achado 3.7 do Fiscobras 2009) e, ainda, ao Sr. José Murilo Cruz Brito, Executor do Contrato 58/2006, também pela irregularidade relativa a projeto básico deficiente. 
Assinala-se que, em relação à defesa apresentada pelo Executor do Contrato 58/2006, Sr. José Murilo Cruz Brito, relativa aos achados 3.1 dos Fiscobras 2008 e 2009, verificou-se que esse responsável buscou justificar o recebimento e pagamento integral do objeto do Contrato 58/2006, em conjunto com os mencionados  membros da Comissão de Recebimento de Projetos, destacando a complexidade do projeto da nova sede do TRF-1, defendendo que os ajustes ao longo da obra seriam inevitáveis, fosse por incorreções, para compatibilização entre os vários projetos, ou, ainda, por disponibilidade de novos dados, antes desconhecidos. 
Entretanto, conforme defendido na instrução da unidade técnica, a complexidade da obra, tantas vezes destacada na defesa, tornaria mais grave a conduta de elaborar o projeto de fundações pautado em estudos de sondagem insuficientes. Foi considerado que a situação, pela sua excepcionalidade, deveria ter demandado maior rigor por parte dos responsáveis, não sendo pertinente postergar estudos que, quando realizados, evidenciaram a fragilidade do projeto e a inadequação da solução proposta. Dessa forma, justificou-se a proposta de multa apresentada pela unidade técnica. 
Quanto ao superfaturamento apurado no trabalho da então 3a Secretaria de Fiscalização de Obras Públicas - Secob-3, nas justificativas relacionadas a sobrepreço/superfaturamento e nas manifestações apresentadas pelo Consórcio Nova Sede do TRF e pelo Escritório de Arquitetura e Urbanismo Oscar Niemeyer, não foram identificados elementos técnicos que justificassem a revisão dos valores obtidos. 
Dessa forma, restaram inalterados os resultados apresentados naquele trabalho, de superfaturamento no valor de R$ 3.917.229,47 (data-base dezembro de 2007) no Contrato 58/2007 (construção da sede do TRF-1) ; e de R$ 4.386,48 (data-base novembro de 2006) e R$ 84.110,00 (data-base dezembro de 2007) no Contrato 58/2006 (elaboração de projetos executivos da sede do TRF-1) , e mantida a proposta de instauração de TCE  (peça 1, itens 584-589) . 
Registra-se que as irregularidades analisadas não tiveram caráter meramente formal. Ao contrário, trouxeram consequências negativas para a consecução da construção do edifício-sede do TRF-1, dentre as quais podem ser assinaladas:    
	a) contratação com sobrepreço; 
	b) alteração do projeto de fundação na fase de execução da obra, decorrente da postergação de investigações geotécnicas, configurando quebra da isonomia entre os licitantes e restrição indevida à competitividade (tendo em vista que foi exigido atestado que comprovasse a execução de 4.800 m³ de tubulão a céu aberto, e o volume mantido para esse serviço após a alteração da solução para sapatas foi de apenas 783,07m³) ; 
	c) pagamento ao escritório projetista por serviços não realizados; 
	d) identificação da presença de solo de segunda categoria na área a ser escavada para os subsolos do edifício do TRF-1, serviço não previsto originalmente, que resultou em proposta de aditamento da ordem de R$ 13 milhões; e
	e) recebimento/medição de serviços em quantidades superiores às efetivamente realizadas, configurando superfaturamento. 
 Por derradeiro, após as deliberações processuais decorrentes da apresentação da instrução produzida pela SecobEdif à época, endossada pelo corpo diretivo da unidade e adotada como Relatório, no escopo do TC Processo 005.568/2009-0 (peça 1) , foi proferido o Acórdão 724/2014-TCU-Plenário (peça 4) , que deu origem ao presente processo de Tomada de Contas Especial, com o fim de recompor o débito decorrente do Contrato 58/2006, relativo à elaboração do projeto executivo do edifício-sede do TRF-1.  
EXAME TÉCNICO
I. Situação originária do presente processo de Tomada de Contas Especial
Inicialmente, destaca-se que a instauração de Tomada de Contas Especial (TCE) , está definida pelo art. 47 da Lei 8.443/92 (Lei Orgânica do TCU) , e regulamentada pelo art. 252 do Regimento Interno do Tribunal de Contas da União (RITCU) :
Lei 8.443/92:
Art. 47. Ao exercer a fiscalização, se configurada a ocorrência de desfalque, desvio de bens ou outra irregularidade de que resulte dano ao Erário, o Tribunal ordenará, desde logo, a conversão do processo em tomada de contas especial, salvo a hipótese prevista no art. 93 desta Lei.
Recorde-se que, em atendimento ao Acórdão 2517/2011-TCU-Plenário, a então Secretaria de Fiscalização de Obras Aeroportuárias e de Edificação (SecobEdif) procedeu, em instrução à peça 140 do TC Processo 005.568/2009-0, à análise das respostas às audiências e oitivas determinadas em decorrência das fiscalizações realizadas na obra de construção do edifício-sede do TRF-1 em 2008 e 2009 (Contratos 58/2006 e 58/2007) , bem como das manifestações apresentadas pelo Consórcio Nova Sede do TRF e pelo Escritório de Arquitetura e Urbanismo Oscar Niemeyer, acerca dos valores de superfaturamento apurados em instrução anterior da então Secob-3.
Como resultado da análise procedida pela SecobEdif em relação ao Contrato 58/2006, referente à elaboração de projetos executivos para a nova sede do TRF-1, a cargo do escritório de Arquitetura e Urbanismo Oscar Niemeyer S/C Ltda, concluiu-se pela ocorrência de superfaturamento por inexecução parcial do objeto do ajuste  (levantamento topográfico e projeto de escavações) , composto das seguintes parcelas: R$ 4.386,48, a preços de novembro de 2006, e R$ 84.110,00, a preços de dezembro de 2007. 
A instrução produzida na SecobEdif, endossada pelo corpo diretivo da unidade, culminou por ser adotada como Relatório a fundamentar o voto do Ministro Relator na deliberação em plenário subsequente. Durante as referidas deliberações processuais decorrentes, após pequenos ajustes propostos no Voto do Exmo. Ministro Aroldo Cedraz (peça 2) e no Voto Revisor do Exmo. Ministro Valmir Campelo (peça 3) , foi proferido o Acórdão 724/2014-TCU-Plenário (peça 4) , transcrito a seguir, no que tange ao presente processo de TCE:
	ACORDAM os Ministros do Tribunal de Contas da União, reunidos em Sessão Plenária, ante as razões expostas pelo Relator, em: 
	9.1. rejeitar as razões de justificativa apresentadas pelo Sr. Antônio Roberto de Souza, membro da Comissão de Recebimento de Projetos, Comissão Especial de Licitação da Concorrência 2/2007 e Comissão Executora do Contrato 58/2007, e do Sr. José Murilo Cruz Brito, Executor do Contrato 58/2006; 
	9.2. com fundamento nos arts. 12, II, e 47 da Lei 8.443/1992, c/c os art. 237, parágrafo único, 252 do RI/TCU, 37 da Resolução-TCU 191/2006 e art. 43 da Resolução-TCU 191/2006, constituir dois processos de Tomada de Contas Especial, sendo um para recomposição do débito decorrente do Contrato 58/2006, referente à elaboração do projeto executivo do edifício-sede do TRF 1, e outro para a recomposição do débito decorrente do Contrato 58/2007, relativo à execução das obras e serviços de engenharia para construção do edifício-sede do TRF-1; 
	9.3. com fundamento no art. 12, inciso II, do Regimento Interno-TCU, determinar, em relação ao superfaturamento apurado no Contrato 58/2006, a citação solidária da empresa Arquitetura e Urbanismo Oscar Niemeyer S/C Ltda. e do Srs. Antônio Roberto de Souza e José Murilo Cruz Brito, para que apresentem alegações de defesa ou comprovem no prazo de 15 (quinze) dias, perante o Tribunal, o recolhimento aos cofres da União da quantia de R$ 4.386,48 (quatro mil trezentos e oitenta e seis reais e quarenta e oito centavos) , acrescida dos consectários legais, a contar de novembro de 2006, e de R$ 84.110,00 (oitenta e quatro mil cento e dez reais) , acrescida dos consectários legais, a contar de dezembro de 2007, decorrentes do levantamento topográfico primitivo executado a menor do que o esperado e da ausência do projeto de escavação previsto no escopo do ajuste; (grifos acrescidos) .
Com vistas a dar cumprimento às determinações contidas no Acórdão 724/2014-TCU-Plenário, afetas a presente Tomada de Contas, foram citados solidariamente a empresa Arquitetura e Urbanismo Oscar Niemeyer S/C Ltda. e os Srs. Antônio Roberto de Sousa e José Murilo Cruz Brito, para apresentação das alegações de defesa ou comprovação do recolhimento aos cofres da União das quantias supramencionadas, por meio dos seguintes ofícios:
	a) Ofício n. 0230/2014-TCU/SecobEdif, de 7/4/2014 (peça 5) , para citação do Escritório de Arquitetura e Urbanismo Oscar Niemeyer S/C Ltda., na pessoa de seu representante legal, recebido em 17/4/2014 (peça 10) ; 
	b) Ofício n. 0231/2014-TCU/SecobEdif, de 7/4/2014 (peça 6) , para citação do Sr. Antônio Roberto de Sousa, recebido em 23/4/2014 (peça 9) ; e
	c) Ofício n. 232/2014-TCU/SecobEdif, de 7/4/2014 (peça 7) , para citação do Sr. José Murilo Cruz Brito recebido em 17/4/2014 (peça 08) .
Constata-se nos autos que o Sr. José Murilo Cruz Brito pleiteou, em duas oportunidades, que fosse prorrogado o prazo para o atendimento da demanda apresentada no Ofício n. 0232/2014- TCU/SecobEdif, de 7/4/2014. Na primeira requisição (constante à peça 11) , datada de 28/4/2014, solicitou a prorrogação do prazo por sessenta dias, com o fim de obter melhores condições para coleta de informações e produção de documentação técnica que respaldasse de forma consistente as alegações de defesa que pretendia apresentar. Não obstante, em 24/6/2014, encaminhou nova comunicação na qual requereu a dilação do prazo por trinta dias adicionais, conforme argumentação constante à peça 14.
Verifica-se nos autos, ainda, que o Sr. Antônio Roberto de Sousa requereu, por meio de comunicação datada de 16/6/2004, a concessão de nova prorrogação de prazo por trinta dias, nos termos do expediente protocolado em 25/6/2014 (peça 13) . Não constam dos autos qualquer pedido inicial de prorrogação de prazo. Desse modo, a manifestação foi intempestiva, pois o ofício de citação foi recebido em 23/4/2014 (peça 9) , tendo o prazo expirado em 8/5/2014 (15 dias) .
Por meio do Acórdão 1759/2014-TCU-Plenário, de 9/7/2014, foram acolhidos os pedidos formulados pelos responsáveis José Murilo Cruz Brito e Antônio Roberto de Sousa (peças 11, 13 e 14) , e prorrogados os prazos para atendimento dos Ofícios de Citação n. 232 e n. 231/2014-TCU/SecobEdif, em noventa e trinta dias, respectivamente, estabelecendo-se, com essa medida, prazo final para cumprimento das determinações constantes do Acórdão 724/2014-TCU-Plenário.
II. Alegações de Defesa apresentadas pelo Escritório de Arquitetura e Urbanismo Oscar Niemeyer S/C Ltda. (peça 12) 
Em cumprimento à determinação contida no Ofício n. 0230/20147TCU/SecobEdif (peça 5) , de 7/4/2014, de apresentar alegações de defesa com relação ao superfaturamento apurado no Contrato n. 58/2006, decorrente do levantamento topográfico primitivo executado a menor do que o esperado e da ausência do projeto de escavação previsto no escopo do ajuste, o Escritório de Arquitetura e Urbanismo Oscar Niemeyer S/C Ltda. apresentou a Comunicação integrada aos autos à peça 12, datada de 19/5/2014, por meio de seu procurador. Seguem elencadas as alegações de defesa apresentadas:
Aduz a empresa que, ao receber a citação, teria constatado que no documento não consta a individualização da responsabilidade dos devedores solidários. Segundo a parte, até mesmo se houvesse a concordância da empresa com o pagamento do valor apontado, o ressarcimento ao erário estaria impossibilitado (peça 12, p. 1) .
Aludindo à correspondência apresentada pela empresa, conforme citado no item 150 do Relatório que fundamentou o Acórdão 724/2014-TCU-Plenário (peça 1, p.20) , não aceita pelo Plenário, alega que o cálculo do valor devido por serviços não prestados ou prestados a menor do que o esperado teve critérios que não teriam tomado por base o contrato firmado entre as partes.
Argumenta a empresa que, se o serviço não executado ou executado a menor estivesse incluído no valor global do contrato, teriam que ser considerados todos os itens previstos no referido ajuste. Segundo o Escritório, dessa forma, a partir da individualização dos custos de cada etapa poderia ser identificado o valor questionado como não atendido (peça 12, p. 2) .
A parte reforça sua argumentação mencionando que a falta de um valor individualizado do item em lide impede que seja feito o cálculo correto do montante ora questionado. Segundo expressa a empresa citada, não pode o Tribunal de Contas da União impor ao seu critério sanções administrativas à empresa com base em parâmetros que não sejam os previstos no contrato, ainda que este já tenha terminado, sob pena de caracterizar-se o 'enriquecimento ilícito' da União face aos seus prestadores de serviço. 
Nesse sentido, depreende que não pode a Arquitetura e Urbanismo Oscar Niemeyer Ltda. ser punida a ressarcir os cofres públicos com um valor maior do que o previsto em contrato pela etapa que alegadamente não cumpriu.
Infere a firma de arquitetura, ademais, que, se o TCU entende que a Contratada não cumpriu parte do contrato, a mesma só poderia ser condenada a devolver o que recebeu a maior, e não um valor arbitrado por este Tribunal, conforme legislação vigente. 
Cita o Escritório que o próprio Contrato entre as partes (Contrato n. 58/2006) , em sua cláusula décima primeira, parágrafo sexto, determina como devem ser feitos os cálculos, permitindo inclusive multa de 10% sobre a 'parte não entregue/não executada'. Ressalta a Firma o fato de que deveria ser tomado como base sempre o prescrito no Contrato, e não outros critérios (peça 12, p. 2) . 
Por fim, o escritório de arquitetura conclui suas alegações de defesa solicitando o deferimento dos seguintes pedidos a seguir transcritos (peça 12, p. 3) :
3.1. Que seja deferido o prazo de 15 (quinze) dias para a juntada do instrumento de Procuração;
3.2. Com os esclarecimentos julgados necessários, espera a Arquitetura e Urbanismo Oscar Niemeyer Ltda, que sejam reconsideradas as suas justificativas já apresentadas, item 150 do Relatório integrante do Acórdão 724/2014 (peça 1, p. 20) ; e
3.3 Caso estas não sejam aceitas, que sejam considerados os argumentos acima para a individualização da conduta e a revisão dos valores com base no contrato 0058/2006, levando a um novo valor devido pela empresa.
Análise
Em sua manifestação, o Escritório de Arquitetura e Urbanismo Oscar Niemeyer Ltda. questiona preliminarmente a ausência, na citação, da individualização da responsabilidade dos devedores solidários. Tal fato impediria o ressarcimento ao erário, ainda que houvesse concordância com o débito apontado.
Sobre a questão, cumpre esclarecer a jurisprudência pacífica desta Corte de Contas, no sentido de que não cabe invocar o princípio da individualização da pena. A responsabilização solidária decorre do estabelecido no § 2º do art. 16 da Lei 8.443/1992 (LOTCU) e, conforme disposto no art. 275 do Código Civil (Lei 10.406/2002) , 'o credor tem direito a exigir e receber de um ou de alguns dos devedores, parcial ou totalmente, a dívida comum; se o pagamento tiver sido parcial, todos os demais devedores continuam obrigados solidariamente pelo resto'.
Consolidando o entendimento, assim enunciou o Acórdão 918/2007-TCU-Plenário:
A condenação em débito não tem caráter punitivo, mas sim natureza jurídica de reparação civil pelo prejuízo causado ao erário. Portanto, não cabe invocar o princípio da individualização da pena. A responsabilização solidária decorre do estabelecido no § 2º do art. 16 da Lei 8.443/1992. De acordo com o disposto no Código Civil, Lei 10.406/2002, os devedores solidários são obrigados, cada um deles, ao total da dívida (grifo nosso) .
Na esteira do mesmo entendimento, traz-se à colação os seguintes acórdãos:
Acórdão 301/2015-TCU-Plenário
A responsabilização solidária consiste em garantia adicional ao credor, com vistas a aumentar as chances de obter o ressarcimento dos valores devidos. Na responsabilidade solidária, cada responsável é devedor da totalidade da dívida, e a não inclusão de outros eventuais responsáveis não causa prejuízo aos responsáveis arrolados no processo. (grifo nosso) ;
Acórdão 842/2017-TCU-Plenário
Nos processos de controle externo a solidariedade passiva é benefício do Estado-autor, a quem, na condição de credor, é facultado exigir de um ou de todos os devedores a integralidade da dívida (arts. 275, 282 e 283 do Código Civil) . Logo, o litisconsórcio necessário não configura direito subjetivo do responsável citado, não havendo que se falar em prejuízo processual e aos interesses do recorrente por ele permanecer isoladamente no polo passivo do processo.
Sob outro prisma, ainda que a solidariedade seja benefício do credor, seria cabível a individualização da pena para os devedores pessoas físicas, quando não concorreram para a ocorrência de determinada parcela do débito. Para as pessoas jurídicas que se beneficiaram indevidamente da irregularidade, não é cabível essa individualização, respondendo integralmente e solidariamente pelo débito.
Além disso, seria coerente se falar de individualização das condutas também para as pessoas físicas, que praticam atos diversos. Já no caso das empresas, a conduta refere-se ao recebimento de pagamento indevido.  
Já quanto ao mérito, a firma de arquitetura entende que a falta da individualização dos custos de cada etapa impossibilita que seja identificado o valor questionado como não atendido, não podendo o TCU impor, ao seu critério, sanções administrativas à empresa com base em parâmetros que não sejam os previstos no contrato.
Compulsando-se os termos do Contrato 58/2006 (TC Processo 015.005/2008-9; peça 43, p. 18-51 e peça 44, p. 1-20) , verifica-se que, no referido ajuste, não consta qualquer planilha de composição de custos, apenas a descrição dos serviços e o preço total, fixo e irreajustável, a ser pago pela execução completa dos serviços objeto do contrato (R$ 8.600.000,00, conforme cláusula 9a; TC Processo 015.005/2008-9; peça 43, p. 24) .
Diante disso, a alegação de que o cálculo do valor devido por serviços não prestados, ou prestados a menor do que o esperado, teria que tomar por base critérios previstos no contrato firmado entre as partes, não se mostra pertinente.
No Laudo Pericial 519/2010-INC/DITEC/DPF (peça 26) encontra-se minuciosa análise sobre as questões aqui novamente em exame, como as limitações do levantamento topográfico primitivo, divergências nas dimensões superficiais, limitação dos exames de sondagem, entre outros tópicos abordados.
A conclusão alcançada foi que o levantamento primitivo, de responsabilidade do escritório Oscar Niemeyer, foi executado a menor do que o esperado, restringindo o mapeamento planialtimétrico apenas à projeção do lote de 240 x 240m e porção à sul deste, deixando de mapear corretamente a planialtimetria dos demais confrontantes. 
Assim, considerando que a área levantada na planta examinada representou a planialtimetria de aproximadamente 66.000 m², parte do canteiro de obras, sendo que a área a mapear seria de, no mínimo, 83.118,00 m², deixou-se de levantar topograficamente uma área de, ao menos, 17.118,00 m².
No referido laudo empregou-se, por sua vez, a seguinte metodologia: regredindo-se o valor referencial Sinapi, de dezembro de 2007 a novembro de 2006, época da assinatura do Contrato 58/2006, acrescentando BDI de 30% (na falta de referência em contrato) , chegou-se ao valor de reprodução de R$ 0,26/m². Como concluiu-se por uma área não mapeada de, no mínimo, 17.118,00 m², então o preço do serviço não executado foi de, no mínimo, R$ 4.386,48. Metodologia análoga é amplamente utilizada pela área técnica do TCU em auditoria de obras, motivo pelo qual o valor indicado no citado laudo foi anteriormente acolhido.
Além disso, os peritos apontaram uma falha também relatada pela auditoria do TCU nos Fiscobras de 2008 e 2009: o projeto executivo elaborado pelo escritório do arquiteto Oscar Niemeyer não apresentava projeto de escavação. Para complementar o projeto, o Consórcio teve um custo total de R$ 84.110,00, dividido da seguinte forma, por empresa: Reforsolo - R$ 7.110,00; Edalmo - R$ 72.000,00 e APEC - R$ 5.000,00 (a preços de dezembro de 2007) . 
O custo total arcado pelo Consórcio construtor para a complementação do projeto, cuja responsabilidade originária era da empresa Arquitetura e Urbanismo Oscar Niemeyer Ltda., foi o valor referencial adotado no laudo pericial quando do apontamento do superfaturamento, e acolhido posteriormente por esta Corte de Contas. 
Importa salientar que, conforme previsto no Roteiro de Auditoria de Obras Públicas do TCU (Portaria-Segecex n. 38, de 8/11/2011) , os custos efetivamente incorridos por contratado, desde que comprovados por meio das fontes indicadas na mesma portaria, são alternativas referenciais válidas no exame.
De todo o exposto, propõe-se o não acolhimento das alegações de defesa apresentadas pela empresa Arquitetura e Urbanismo Oscar Niemeyer S/C Ltda., mantendo-se a proposta para recomposição do débito decorrente do Contrato 58/2006, referente à elaboração do projeto executivo do edifício-sede do TRF-1, no valor de R$ 4.386,48, a contar de novembro de 2006, e de R$ 84.110,00, a contar de dezembro de 2007, em virtude do levantamento topográfico primitivo executado a menor do que o esperado e da ausência do projeto de escavação previsto no escopo do ajuste.
III. Alegações de Defesa apresentadas pelo Sr. José Murilo Cruz Brito (peça 19) 
Em cumprimento à determinação contida no Ofício n. 0232/2014-TCU/SecobEdif, de 7/4/2014, para que apresentasse alegações de defesa com relação ao superfaturamento apurado no Contrato 58/2006, decorrente do levantamento topográfico primitivo executado a menor do que o esperado e da ausência do projeto de escavação previsto no escopo do ajuste, o Sr. José Murilo Cruz Brito apresentou a Comunicação integrada aos autos à peça 19, datada de 7/7/2014, por meio de seu procurador constituído nos autos.
Preliminarmente, alega que o Acórdão 724/2014, na parte em que condena o requerente ao pagamento dos valores de R$ 4.386,48 e R$ 84.110,00, seria nulo devido ao fato de não terem sido observadas as garantias constitucionais do devido processo legal, do contraditório e da mais ampla defesa, sem os quais não pode ser o cidadão/administrado privado de seus bens (CF, art,5º, LIV e LV) .
Com o fim de justificar a nulidade proposta, discorre que os valores obtidos são resultado de perícia realizada pelo Instituto Nacional de Criminalística do Departamento de Polícia Federal (INC-DPF) , cujos laudos foram elaborados no interesse da Ação Cautelar n. 2009.20786-5, da 14ª Vara da Justiça Federal-DF, e que foram acolhidos sem ressalvas por esta Corte (peça 2, p. 8; item 62) .
Recorda o citado que suas razões de justificativa foram apresentadas em outubro de 2009, por determinação do Acórdão 1617/2009-TCU-Plenário (sessão de 22/7/2009) e, portanto, anteriormente ao Relatório de Situação, feito pela Comissão Regional de Obras da 11ª Região - CRO 11/Comando do Exército, datado de 23/12/2009, e antes da produção dos laudos do INC/DPF, datados de meados de abril de 2010.
Após apresentar as razões de justificativa mencionadas, salienta o Sr. José Murilo Cruz Brito não ter sido intimado ou notificado para manifestar-se sobre esses laudos ou para acompanhar a instrução do processo no TCU, alegando, ainda, desconhecer o detalhamento que serviu de base para as conclusões a que chegaram os peritos e os respectivos valores monetários que serviram para impor a condenação ora fustigada (peça 19, p. 3) .
Ante ao exposto, ratifica que deva ser reconhecida a nulidade do Acórdão 724/2014, no que tange ao requerente, por não terem sido observadas as garantias constitucionais do devido processo legal, do contraditório e da ampla defesa. 
Com relação ao item 9.1 do Acórdão em lide, recorda o requerente que o substrato para sua condenação seria o recebimento e o pagamento integral pelo objeto do Contrato 58/2006, firmado entre a União/TRF-1 e o Escritório de Arquitetura e Urbanismo Oscar Niemeyer S/C Ltda., em razão de suposta parcela desse objeto não ter sido adimplida por esse contratado. Segundo aduz, de acordo com a decisão, a sua suposta conduta irregular e do engenheiro civil Antônio Roberto de Sousa teria resultado em prejuízo ao erário, porque teriam recebido os projetos elaborados pelo Escritório Niemeyer de forma incompleta, precisamente com levantamento topográfico primitivo executado a menor do que o esperado e ausência do projeto de escavação previsto no escopo do ajuste (peça 2, item 83) . Essa irregularidade teria decorrido de estudos de sondagem de solo insuficientes pelo Escritório Niemeyer.
Referenciando a instrução acostada aos autos à peça 1 (itens 26 e 27) , discorre sobre a caracterização do suposto vício na elaboração dos projetos executivos pelo escritório Niemeyer, notadamente pela sua desconformidade com as normas técnicas, destacando a argumentação contida no documento de que, pelo fato da sondagem realizada sequer haver atingido o subsolo do edifício, ocorreu descompasso com a norma NBR 8036 da ABNT, que regula que as sondagens devem ser levadas até a profundidade onde o solo não seja mais significativamente solicitado pelas cargas estruturais.  
Como decorrência dessa falha na sondagem, por ocasião da execução teria sido necessário alterar o tipo de fundação previsto no projeto de execução de tubulão para sapatas, quando a obra já se encontrava em andamento, acarretando inúmeras modificações nos quantitativos dos serviços contratados.
Apoiando-se na argumentação previamente utilizada pela equipe técnica do TCU, baseada nos laudos do INC/DPF e nas Normas Técnicas NBR 8036 e NBR 6122, para demonstrar normativamente que a falha na sondagem é atribuível ao Escritório de Arquitetura, recorda os seguintes aspectos levantados no processo (peça 19, p. 4-6) :
	a) a NBR 122 que direciona a execução de fundações a investigações geotécnicas por meio de vários tipos de sondagens obriga, quando constatada impenetrabilidade em camada superior a cota inferior do subsolo, a realização de sondagem mista, procedimento esse que só veio a ser realizado posteriormente pelo Consórcio contratado; 
	b) no caso em lide, o estudo do solo teria que se aprofundar pelo menos mais seis metros para atender minimamente a NBR 8036, que obriga a realização de sondagem mista, quando constatada impenetrabilidade em camada superior a cota inferior do subsolo do projeto e, conforme cláusulas do Contrato n. 058/2006, essa complementação de sondagens deveria ter sido feita na fase de projeto (Laudo 565/2010-INC/DITEC/DPF, p. 50-55) ;
	c) não consta que houvesse qualquer impedimento técnico para a realização dos devidos estudos de sondagem na fase de elaboração dos projetos e que, independentemente da motivação, o fato é que a campanha geotécnica realizada pelo escritório do arquiteto Oscar Niemeyer foi incompleta, resultou em projeto inadequado para a execução da obra da sede do TRF-1 e, apesar disso, foi aprovado, integrando o Edital da Concorrência 02/2007 que resultou no Contrato 58/2007, restando avaliar qual seria a conduta esperada dos responsáveis pelo recebimento desses projetos e se estes deveriam ser penalizados pela irregularidade configurada.
Com relação ao entendimento da área técnica do TCU em relação à configuração do prejuízo, assinala que, sem prejuízo da já arguida preliminar de nulidade e alegando dificuldade para mais ampla cognição, neste momento processual, do item IV.7 do Laudo 519/2010 - INC/DPF, um exame preliminar revela possibilidade de erro, por suposta insuficiência de mapeamento planialtimétrico. 
Com relação à parcela do superfaturamento apontado no valor de R$ 4.386,48 (data-base novembro de 2006) , correspondente ao que se despendeu com os serviços de levantamentos topográficos adicionais, registra que, conforme o Laudo 519/2010 - INC/DPF, a área levantada na planta TRF-ROOPE01-TOPO-CURVAS representa a planialtimetria de aproximadamente 66.000 m², correspondente à parte do canteiro de obras, sendo que a área a mapear seria de no mínimo 83.118 m², concluindo então que deixou-se de levantar topograficamente uma área de 17.118 m² (peça 19, p. 23) . 
Salienta o defendente que a área levantada na planta TRF-ROOPE01-TOPO-CURVAS correspondente a aproximadamente 66.000 m² é superior à área total do terreno em 8.400 m², calculada em 57.600 m² (240m x 240m) .
Segundo aduz o citado, a área de 83.118,00 m² constante da placa de obras do Contrato n. 110/2009, firmado com a empresa TECON (of. fl. 40 do Laudo 519/2010-INC/DITEC/DPF) , mencionado anteriormente, refere-se à área construída, equivalente aos subsolos (3 pavimentos) , objeto do aludido contrato, conforme dados da ART 51420/2010 (peça 19, p. 24) e referenciado no Mem./SECAD 126 de 29/11/2006 (peça 19, p. 25) , e não a área do terreno ou a área de planialtimetria.
Face ao exposto, deduz o Sr. José Murilo Cruz Brito que, em exame superficial, a princípio, mostrar-se-ia questionável a alegação de levantamento topográfico a menor, ou, noutras palavras, a ocorrência, na espécie, de superfaturamento. Contudo, comenta que somente em regular contraditório e ampla defesa seria possível enfrentar essas e outras questões relativas aos valores ora cobrados.
Ademias, o defendente depreende da instrução que a parcela de R$ 84.110,00 (em valores de dezembro/2007) do superfaturamento indicado corresponderia às despesas com projetos de escavação que teriam sido realizados pelo Consórcio contratado, também na fase de execução da obra, como decorrência dos estudos geotécnicos insuficientes que estavam a cargo do Escritório Niemeyer.
 Aduz, ainda, que a área técnica do TCU sustenta que o Escritório Niemeyer não poderia prestar os serviços sem a observância das Normas Técnicas NBR 8036/83 e NBR 6122 (ABNT) e, ainda, que a comissão responsável pelo acompanhamento da execução dos projetos não poderia ter recebido o objeto do Contrato 58/2006 com essa falha. Por desdobramento, não poderia ter admitido o pagamento integral do valor contratado com essa parcela inadimplida. 
Destaca o requerente, em especial, o item 40 (peça 1, p. 7) da instrução do TCU onde pode ser verificado que o projetista contratado pelo escritório do arquiteto Oscar Niemeyer fez constar, nos desenhos gráficos do projeto de fundações, observações de que as sondagens à percussão realizadas poderiam ser complementadas durante a obra.
Com relação à configuração da culpa dos agentes, aduz que a área técnica da Corte de Contas, a partir do pressuposto de que o projeto executivo elaborado pelo Escritório Niemeyer foi falho, atribuiu ao defendente e aos demais agentes conduta negligente. Entende, ainda, que os técnicos do TCU consideraram que os agentes públicos deveriam ter identificado a suposta 'inexistência do Relatório Técnico de Geotecnia, configurando descumprimento do disposto no anexo IV ao Contrato', e notado a citada ressalva que o projetista contratado pelo Escritório Niemeyer fez constar das pranchas do projeto de fundações. 
Segundo comenta o citado, os técnicos do TCU teriam reputado que essa ressalva seria um indicativo de que os estudos deveriam ser complementados e que isso deveria ter chamado a atenção dos auditados, pois o teor do texto seria incompatível com o conceito de projeto executivo, indicando que o objeto entregue não correspondia ao contratado, tampouco estaria apto a ser licitado, em vista do disposto nos arts. 60 e 70 da Lei 8.666/93 (peça 1, p. 35-36; itens 286/288) .
Destaca o requerente que, em relação a dois dos profissionais do Banco do Brasil que acompanhavam a execução do contrato, engenheiro civil Antônio Roberto de Sousa e engenheiro mecânico José Hermínio Bezerra Neto e Azevedo, os técnicos do TCU entenderam que a culpa seria mais grave, por terem participado da comissão de licitação da obra e terem tido conhecimento do questionamento de uma das licitantes, no qual foi destacado o fato das sondagens constantes na especificação apresentarem alta resistência em camada superior ao subsolo, indicando a possibilidade de considerar a execução de fundações diretas ao invés de tubulões (peça 1, p. 36; itens 289 e 290) . 
Com relação ao exame da responsabilidade a ele imputada, o defendente registra antecipadamente que sua conduta não se acha, nos autos, individualizada. Discorre que cada um dos profissionais do Banco do Brasil, recrutados exclusivamente para acompanhar os trabalhos de elaboração dos projetos e fiscalizar a execução da obra, teve sua conduta examinada separadamente e em conjunto. Ele, por sua vez, que teria simplesmente exercido a coordenação administrativa do trabalho desses agentes, acumulando as múltiplas atribuições da função de Diretor da Divisão de Engenharia e Manutenção - DIENG e o encargo de Executor do Contrato 58/2006, teria sido incluído automaticamente na responsabilização meramente pelo encargo administrativo ocupado. Pondera que tal situação necessita ser contestada para que a injustiça não prevaleça.
Afirma o Sr. José Murilo Cruz Brito ter sido designado, em 27/11/2006, na qualidade de Diretor da Divisão de Engenharia e Manutenção - DIENG, Executor do Contrato 58/2006. O TRF/1ª Região, diante da inexistência de servidores, em seu quadro de pessoal, com experiência ou capacidade para acompanhar a execução desse contrato, conseguiu junto ao Banco do Brasil a cessão de três experimentados profissionais do ramo da construção civil para dedicação exclusiva a esse mister: o engenheiro civil Antônio Roberto de Sousa, o engenheiro mecânico José Hermínio Bezerra Neto e Azevedo e o engenheiro eletricista Paulo Cesar de Almeida Toledo, que haviam acompanhado a retomada das obras do TRT de São Paulo/SP e do TST em Brasília/DF, ambas de porte comparável ao do TRF/1ª Região.
Com a atuação presente e exclusiva dos engenheiros Antônio Roberto de Sousa e José Hermínio Bezerra Neto na execução do Contrato 58/2006, a partir de janeiro/2007, o defendente justifica que pôde conciliar as atribuições gerenciais da função de Diretor da Divisão de Engenharia e Manutenção - DIENG com a coordenação administrativa dos trabalhos desses profissionais, que a partir de então, segundo alega, passaram a exercer o mais pleno domínio dos atos e fatos relativos a execução dos projetos. Respalda sua afirmação destacando relatórios técnicos de acompanhamento de medições, atas de reunião, o Edital de Audiência Pública e o Termo de Recebimento provisório anexados à peça 19 (p. 26-60) , onde verificar-se-ia a participação dos referidos engenheiros como compartes dos eventos citados, por meio da presença de suas assinaturas nos referidos documentos.  
Expõe ainda o defendente que, a partir de 21/6/2007, o terceiro profissional cedido pelo Banco do Brasil, Paulo César de Almeida Toledo, engenheiro eletricista, assumiu, ao lado dos demais, o acompanhamento da execução e que, reunidos esses três profissionais, foi instituída a Comissão de Recebimento dos Projetos, por meio da PORTARIA/DIGES 600-284, de 29/8/2007 (peça 19, p. 61) .
Ao final, em 3/9/2007, conforme explica o requerente, foi emitido o Termo de Vistoria (subscrito pelos três) , o qual exarou a seguinte conclusão: 'Vistoriados os serviços, constatou-se que foram feitas as correções e complementações solicitadas pela fiscalização, estando os projetos executivos em condições de serem aprovados pelo Ordenador de Despesas (peça 19, p.63) .
Considerando todo o cenário exposto, o requerente aduz ser necessário identificar qual teria sido sua concreta ou efetiva participação no exame e na aprovação dos projetos elaborados pelo Escritório Niemeyer, como forma de, com justiça e em observância aos princípios que informam o processo administrativo, definir a individualização de sua conduta.
O Sr. José Murilo Cruz Brito menciona em suas alegações que, em relação a esse Contrato 58/2006, figuravam como possíveis responsáveis, além dele, o próprio Escritório Niemeyer e os três profissionais do Banco do Brasil (peça 19, p. 12) .
Recorda que o engenheiro eletricista Paulo César de Almeida Toledo teve sua culpa excluída pelo Relator (peça 2, p. 8; item 65) , que considerou plausível admitir que, diante da complexidade da obra do TRF-1 e do volume de pranchas que compõem o seu projeto executivo, o auditado não tenha tido oportunidade de avaliá-lo em todos os seus detalhes, tendo em vista o curto período decorrido entre a sua nomeação como integrante da referida Comissão e o recebimento do objeto do Contrato 58/2006 (5 dias) .
O defendente registra, ainda, que a culpa do engenheiro mecânico José Hermínio Bezerra Neto e Azevedo foi excluída pelo Ministro-Revisor (peça 3, p.4; item 25) , ao fundamento de que, na individualização de condutas de membros de uma equipe multidisciplinar, cada profissional deve opinar em cada subsistema do projeto de acordo com sua área de conhecimento, de fato e de direito.
  Admitiu o Ministro-Relator, na ocasião, com relação à suficiência das sondagens para subsidiar o projeto de fundações e terraplenagem, que as Resoluções-CONFEA n. 1.010/2005 e 1.048/2013 não circunscrevem tal área de trabalho ao necessário saber de um engenheiro mecânico (ou eletricista) e que, nos termos normativos regulamentadores, tal conhecimento estaria adstrito ao exercício profissional do engenheiro civil (peça 19, p. 12) .
Retornando ao tema da individualização de sua conduta, argumenta o requerente que:
	a) embora tenha formação em Arquitetura, não exerce a profissão de arquiteto. Ele ocupa, no TRF/lª Região, o cargo de Analista Judiciário, área administrativa, conforme o disposto na Certidão da Divisão de Cadastro de Pessoal do TRF-1 (peça 19, p. 63) ;
	b) no cargo em comissão de Diretor da Divisão de Engenharia e Manutenção - DIENG, exerceu atribuições gerenciais que abarcavam seis seções. Aceitou o encargo de Executor do Contrato 58/2006 no intuito maior de colaborar com a Administração e, exclusivamente, como coordenador administrativo, sobretudo porque ciente de que experientes profissionais do Banco do Brasil assumiriam, de fato, o acompanhamento e a execução desse contrato, como efetivamente se deu logo após; e
	c) embora as funções administrativas próprias de seu cargo no TRF/1ª Região, ainda que, em certa medida, guardem ligação com sua formação acadêmica, o mesmo não elabora projetos nem acompanha essa atividade comercial, mormente em se tratando de projetos com a complexidade da obra em tela.  
Justifica o Sr. José Murilo Cruz Brito que esses argumentos não estão sendo apresentados como artifício ou meio para furtar-se de obrigações, mas como forma de evidenciar a falta de legitimidade da motivação para responsabilizá-lo por erros apontados nos projetos do conceituado Escritório de Arquitetura e Urbanismo Oscar Niemeyer S/C Ltda. Os atos por ele praticados teriam contado por suporte o aval dos profissionais do Banco do Brasil cedidos ao TRF/1ª Região exclusivamente para acompanhar e fiscalizar, naquele momento, a execução do Contrato 58/2006. Conforme alega, ainda, tais profissionais teriam tido inclusive sua qualificação profissional reconhecida pelo próprio Relator, em seu voto quando da deliberação do Acórdão 724/2014 (peça 2, p. 10; item 79) .
Argui o citado que, no exercício do cargo de Diretor da Divisão de Engenharia e Manutenção - DIENG, em face do volume de atribuições administrativas a ele afetas, não poderia, mesmo considerada sua formação acadêmica, até por falta de especialização e experiência em exame de projetos complexos, emitir juízo profissional sobre a correção, ou não, de trabalhos realizados por profissionais renomados e com larga prática em atividades dessa natureza. Aduz, dessa forma, que seus atos devem ser tomados como decorrentes do aval que recebia dos mencionados profissionais.
Argumenta ainda o requerente que, com absoluta consciência de suas limitações funcionais e técnicas, sempre patenteou sua preocupação com o acompanhamento dos projetos, tanto que, em 4/12/2006, na 3ª Reunião da Comissão de Apoio às obras do TRF/1ª Região, ventilou a possibilidade de contratação da NOVACAP ou do recrutamento de profissionais do Banco do Brasil, mencionando a possibilidade de contratação de uma empresa de engenharia para o recebimento dos projetos básico e executivo (peça 19, p. 66) .
Pondera o Sr. José Murilo Cruz Brito que a realidade na Administração Pública, particularmente no TRF/1ª Região, está longe de atingir o ideal, a ponto de exigir-se absoluta perfeição de seus agentes. Cita que o Órgão, obviamente, não tem por finalidade institucional a execução de obras civis. Seu insuficiente quadro de servidores para a demanda que enfrenta não oferece ao gestor condições de propiciar múltiplas especializações individuais. 
Explica, ainda, que as tarefas afetas à DIENG, são, essencialmente, de manutenção ou reforma em instalações em geral. Não há, segundo menciona, tempo para estudos aprofundados, porquanto as demandas são regularmente urgentes. Dessa forma, conclui que, sem o apoio de especialistas externos, determinadas contratações, como a dos projetos da obra, não teriam como ser supervisionadas ou fiscalizadas. Reconhece o citado que esses argumentos são injunções que, à letra fria das normas, podem não justificar a assunção de determinados misteres, mas que o dia a dia nas repartições públicas e o sentimento moral de servir bem ao órgão impõe o dever de sacrificar o conforto pessoal de que gozaria o agente caso simplesmente alegasse desinteresse pelo desafio desproporcional às atribuições do cargo. 
Ante ao exposto, defende o Sr. José Murilo Cruz Brito não poder ser a ele atribuída, material ou concretamente, conduta negligente com valor suficiente para responsabilização por suposta irregularidade, a respeito da qual não poderia, consideradas as suas condições funcionais, profissionais e pessoais, ser dele exigido conhecimento especializado para elidi-la ou evitá-la.
Considera o requerente, ainda, haver ocorrido, por ocasião do exame da culpa, um tratamento não isonômico, uma vez que dois experientes profissionais do Banco do Brasil foram isentados de culpa: o engenheiro eletricista Paulo César de Almeida Toledo e o engenheiro mecânico José Hermínio Bezerra Neto e Azevedo. Recorda que a motivação para isentar o engenheiro eletricista foi a oposição entre a reconhecida complexidade dos trabalhos e o curto período em que se manteve na comissão de recebimento dos projetos, o que não lhe teria permitido exame aprofundado ou suficiente para adequado juízo de mérito. No caso do engenheiro mecânico, que, de modo incontroverso, participou ativamente de todas as etapas de aprovação do projeto executivo - Contrato 58/2006, da Comissão de Licitação e da Comissão Executora da Obra - Contrato 58/2007 (peça 1, itens 46 e 505) , a isenção de culpa estaria alicerçada no entendimento de que a matéria objeto das supostas irregularidades é alheia a formação profissional de um engenheiro mecânico. 
Recorda o citado que, além das suas condições funcionais e pessoais acima evidenciadas, não exerce ele a profissão de arquiteto, uma vez que, no TRF/1ª Região, ocupa o cargo de Analista Judiciário, da área administrativa. Complementa, ainda, que os serviços executados pelo renomado Escritório Niemeyer foram contratados por inexigibilidade pela sua notória especialização, sendo os projetos resultado de trabalho interdisciplinar de alta complexidade que envolveram a participação de experts de renome internacional. Dessa forma, conclui que, se esses experientes profissionais do Banco do Brasil, afeitos à fiscalização de trabalhos de envergadura do porte da obra em lide, foram isentados de culpa, a fortiori deveria ser o requerente, sobretudo pela sua participação meramente administrativa nos trabalhos (peça 19, p. 15) .
Segundo defende em suas alegações de defesa, existiria ainda uma questão fulcral a ser considerada pelo TCU, que é a interpretação das obrigações contratuais e a própria responsabilidade contratual do Escritório Niemeyer. Aduz que, se bem examinada, essa questão afastaria a responsabilidade que se imputa aos agentes públicos e transferiria unicamente ao Escritório Niemeyer o ônus de uma obrigação que, contratual e legalmente, seria exclusivamente dele. Para demonstrar, argumenta à peça 19, p. 15-19, que:
	i) o Direito moderno, para punir um agente no exercício de suas funções, levaria em conta não a culpa simples, mas a culpa qualificada, aquela culpa que, razoavelmente, não se poderia considerar como passível de ser cometida por pessoa equilibrada, ciosa medianamente das implicações de sua eventual falha;
	ii) apenas no art. 10 da Lei 8.429/1992, que trata de atos de improbidade administrativa que causam prejuízo ao erário, ficou previsto o sancionamento de agente na hipótese de culpa e que, com o passar dos anos, a doutrina e a jurisprudência teriam consolidado o entendimento de que essa culpa do agente que causa prejuízo ao erário só seria punível se a culpa for qualificada; 
	iii) com isso, o Direito teria admitido que o agente público não está imune ao cometimento de erros, mas o erro grosseiro é que faz incidir a punição e que, analogamente, na esfera administrativa o entendimento não poderia ser assim tão díspar; e
	iv) mesmo que se admita o comportamento culposo de um ou outro agente público no acompanhamento da execução do Contrato 58/2006, firmado com o Escritório Niemeyer, dever-se-ia perquirir, antes, até como forma de fazer atuar a supremacia do interesse público e as prerrogativas da Administração Pública nos ajustes que celebra com os particulares, a responsabilidade do contratado.
Entende o Sr. José Murilo Cruz Brito que, seguindo as trilhas do raciocínio dos técnicos do TCU (peça 1, p. 7; item 39) , não há dúvida: o Contratado (Escritório Niemeyer) falhou na execução. Nesse sentido, tem-se que, do lado do contratado, havia uma equipe de profissionais altamente qualificados, com muitos projetos executados em Brasília, inclusive nas proximidades da obra do TRF/1ª Região.
O requerente aduz que, nas condições apresentadas, no curtíssimo prazo que teve a comissão para examinar os projetos, com cerca de 4.163 pranchas de desenho, considerando as fases de Estudo Preliminar, Projeto Básico e Projeto Executivo, além dos volumes das especificações, cadernos de encargos e composições de custos, não pareceria razoável pretender punir os agentes por não terem, em meio a tantos documentos, percebido essa falha de natureza geotécnica (peça 19, p. 16) .
Defende, em sua análise, que a resposta às necessárias indagações sobre se a falha geotécnica pode ser considerada um vício aparente ou oculto, ou, ainda, se no caso específico do requerente seria exigível que ele tivesse tal grau de conhecimento para identificar esse vício, se avultaria pela negação. 
Justifica o requerente que, mesmo no caso dos demais profissionais, a sequência cronológica de eventos, sintetizada na Tabela 1 a seguir apresentada, por si só, evidenciaria a inviabilidade de exame minucioso dos projetos (peça 19, p. 17) :
Tabela 1 - Sequência cronológica de eventos
	Evento
	Data

	Início da execução dos projetos do Contrato 58/2006 (peça 19, p.68) 
	27/11/2006

	1ª Reunião da Comissão de Apoio as Obras do TRF/1ª Região (peça 19, p. 69) 
	1º/12/2006

	2ª Reunião da Comissão de Apoio as Obras do TRF/1ª Região (peça 19, p. 72) 
	4/12/2006 (16h) 

	3ª Reunião da Comissão de Apoio as Obras do TRF/1ª Região (peça 19, p. 64) 
	4/12/2006 (18h) 

	Audiência Pública (peça 19, p. 52) 
	15/6/2007

	Recebimento Provisório (peça 19, p. 60) 
	15/8/2007

	Recebimento do Projeto Executivo (peça 19, p. 62) 
	29/8/2007

	Publicação da Concorrência (peça 19, p. 74) 
	5/9/2007

	Argumenta, ainda, que, a despeito dessa injuntiva celeridade de eventos, havia a confiança no profissionalismo do Escritório Niemeyer e na eficácia da rigidez contratual. Se aos agentes, nas circunstâncias relatadas, não seria exigível exame tão minucioso, ao contratado, pela larga experiência nessa atividade que exerce em nível empresarial, seria de esperar absoluta seriedade e boa-fé. Aduz, ademais, que, contratualmente, tal como o previsto no § 2º do art. 73 da Lei 8.666/1993, havia a firmeza de que o recebimento provisório ou definitivo não excluiria a responsabilidade civil e ético-profissional do Escritório Niemeyer pela perfeita execução dos serviços, o que, também, teria apoio no art. 618 do Código Civil.
Comenta o citado que a pressa observada na execução dos serviços seria decorrente de orientações superiores, motivadas por outras injunções sistêmicas ou estruturais. No caso da obra do TRF/1ª Região, havia recursos orçamentários já garantidos para serem empenhados naquele exercício de 2007, no valor de R$ 24.842.655,00 (peça 1, p. 39-40; item 320) .  Explana que a Administração, estrategicamente, teria imposto o ritmo que entendeu necessário para dar início a obra, e que nesse momento, os agentes, paralelamente ao exaustivo trabalho a que foram submetidos, teriam a convicção de que havia, no contrato firmado, cláusulas que poderiam alcançar o contratado na hipótese de alguma falha. Sabiam, também, das obrigações legais a que estava submetido o Escritório de Arquitetura.
O requerente recorda as anotações que o projetista contratado pelo escritório do arquiteto Oscar Niemeyer fez constar nas pranchas (desenhos gráficos) do projeto de fundações, de que as sondagens à percussão realizadas poderiam ser complementadas durante a obra. Registra, ainda, que essa ressalva gerou divergência no momento em que foi descoberto o material de 2ª categoria (já na fase de escavações) e se decidiu alterar o tipo de fundação (de tubulão para sapatas) . Aduz que a solução estava na resposta aos seguintes questionamentos: poderia o Escritório Niemeyer ter elaborado os projetos com essa ressalva? Se negativa a resposta, que providência adotar?
Participa que, no momento em que ocorreu o citado entrave, já tinha havido mudança de dirigentes no TRF/1ª Região e que, sob a nova direção, a execução da obra teria tomado outro rumo, uma vez que medidas corretivas não tiveram respostas imediatas, ocorrendo um acúmulo de embaraços que culminaram com a anulação da concorrência e do contrato que estava em execução, o que se efetivou com o advento do conhecido Termo de Compromisso, de 12/5/2009. Nesse instrumento, conforme alega, ainda que sem prévio processo administrativo para apuração dos fatos, a Administração teria reconhecido que o projeto do Escritório Niemeyer foi falho.
Interpreta o Sr. José Murilo Cruz Brito que esse reconhecimento deveria conduzir a Administração, por desdobramento lógico, na forma do Contrato 58/2006, a exigir do Escritório Niemeyer o ressarcimento correspondente. Assim, entretanto, não procedeu. Comenta que, diante da inércia da Administração que efetivou a anulação do contrato, o TCU, por meio do Acórdão 1534/2011-TCU-Plenário, deu resposta jurídico-contratual às perguntas acima, determinando ao TRF/1ª Região, no que tange ao contrato em apreço, a adoção de medidas administrativas com vistas a obter do Escritório de Arquitetura e Urbanismo Oscar Niemeyer o ressarcimento dos valores que reputou apurados, adiantando que, caso o TRF/1ª Região não cumprisse essa determinação, seria instaurada Tomada de Contas Especial com vistas a identificação dos responsáveis e quantificação dos valores a serem ressarcidos.
Entretanto, recorda que, em face de embargos de declaração opostos pelo contratado, o TCU, por meio do Acórdão 2517/2011-TCU-Plenário, tornou insubsistente essa determinação, para que fosse oportunizada defesa prévia. Depois desse evento, foi então proferido o recente Acórdão 724/2014. Aduz o requerente que tal Acórdão, em vez de retomar a cobrança do contratado, na forma que decidira no anterior Acórdão 1534/2011, imputou, também, condenação aos agentes.
O Sr. José Murilo Cruz Brito defende que, independentemente da culpa que se possa atribuir aos agentes, reconhecida como foi a falha contratual pelos dirigentes do TRF/1ª Região da época em que foi a mesma identificada, já na execução da obra, o que teria ficado patenteado no Termo de Compromisso (de 12/5/2009) , caberia a esses dirigentes regular a cobrança do Escritório Niemeyer, seja por força do princípio da oficialidade, seja, sobretudo, pela observância do princípio da indisponibilidade do interesse público (Lei 9.784/1999, caput, e parágrafo único, inciso XII) .
Alega, ainda, que a inércia desses dirigentes não pode transferir a responsabilidade ou o ônus desse alegado prejuízo para os agentes, em especial para o requerente, pelas razões já externadas. 
Segundo depreende o requerente, não se mostra razoável, de outro ângulo, que essa cobrança do Escritório Niemeyer, feita posteriormente por determinação desta Corte de Contas por meio do Acórdão 1.534/2011, interrompida tão somente em virtude da oposição de embargos de declaração, deixe de ser feita agora, seja pelo TRF/1ª Região ou, se for o caso, pela Advocacia-Geral da União.
Ante toda argumentação exposta, requer o Sr. José Murilo Cruz Brito, à peça 19, p. 19-20, o que segue:
	a) o acolhimento da preliminar, para que seja reconhecida a nulidade do Acórdão 724/2014-TCU-Plenário, na parte que se refere a sua condenação ao recolhimento das quantias de R$ 4.386,48 e R$ 84.110,00;
	b) no mérito, o afastamento de sua responsabilização;
	c) o reconhecimento da exclusiva responsabilidade do contratado pelo apontado prejuízo e do dever de a Administração do TRF/1ª Região, tal como proclamado no subitem 9.2 do Acórdão 1.534/2011, cobrar do Escritório de Arquitetura e Urbanismo Oscar Niemeyer S/C Ltda., ainda que, se for o caso, mediante ação judicial, pela AGU; e
	d) em consequência, que seja tornado insubsistente o subitem 9.2 do Acórdão 724/2014, ao menos na parte que toca ao Contrato 58/2006.
Análise
Em primeira análise, avalia-se a preliminar acendida pelo Sr. José Murilo Cruz Brito, de que o Acórdão 724/2014, na parte em que o condena ao pagamento dos valores de R$ 4.386,48 e R$ 84.110,00, seria nulo devido ao fato de não terem sido observadas as garantias constitucionais do devido processo legal, do contraditório e da mais ampla defesa.
Isso porque não teria sido intimado ou notificado para manifestar-se sobre os laudos periciais ou para acompanhar a instrução do processo no TCU, alegando, ainda, desconhecer o detalhamento que serviu de base para as conclusões a que chegaram os peritos e os respectivos valores monetários que serviram para impor a condenação ora inquinada.
No ponto, cumpre trazer à colação enunciado do Acórdão 4938/2016-TCU-Primeira Câmara, que, por sua clareza, sintetiza a firme jurisprudência do TCU sobre o tema:
Não há prejuízo ao exercício do contraditório e da ampla defesa em razão do não chamamento do responsável aos autos na fase interna da tomada de contas especial, pois nessa etapa, em que se coletam evidências para fins de apuração dos fatos e das responsabilidades, não há uma relação processual constituída. A garantia ao direito de defesa ocorre na fase externa, com a citação válida do responsável (grifo nosso) .
Nessa linha também são os Acórdão 1522/2016-TCU-Plenário, 2.736/2017-Plenário e 6.941/2015-1ª Câmara, entre outros.
Do exposto, verifica-se que o presente estágio processual tem por objetivo assegurar às partes o exercício do contraditório e ampla defesa, não devendo prosperar, portanto, a preliminar suscitada.
No mérito, defende o Sr. José Murilo Cruz Brito, em síntese, não poder ser a ele atribuída, material ou concretamente, responsabilização pela irregularidade, a respeito da qual não poderia, consideradas as suas condições funcionais, profissionais e pessoais, ser dele exigido conhecimento especializado para elidi-la ou evitá-la.
Isso porque, sobre a individualização de sua conduta, argumentou ter ocorrido, por ocasião do exame da culpa, um tratamento não isonômico, uma vez que dois experientes profissionais do Banco do Brasil foram isentados de culpa: o engenheiro eletricista Paulo César de Almeida Toledo e o engenheiro mecânico José Hermínio Bezerra Neto e Azevedo, recrutados exclusivamente para acompanhar os trabalhos de elaboração dos projetos e fiscalizar a execução da obra.
Recordou o defendente que a motivação para isentar o engenheiro eletricista foi a oposição entre a reconhecida complexidade dos trabalhos e o curto período de apenas cinco dias em que se manteve na Comissão de Recebimento dos Projetos, o que não lhe teria permitido exame aprofundado ou suficiente para adequado juízo de mérito. No caso do engenheiro mecânico, que, de modo incontroverso, participou ativamente de todas as etapas de aprovação do projeto executivo - Contrato 58/2006, da Comissão de Licitação e da Comissão Executora da Obra - Contrato 58/2007 (peça 1, itens 46 e 505) , a isenção de culpa estaria alicerçada no entendimento de que a matéria objeto das supostas irregularidades é alheia a formação profissional de um engenheiro mecânico. 
Nessa linha, defende os seguintes aspectos, funcionais e profissionais, a ensejar excludentes de sua culpabilidade:
a) ocupa, no TRF/lª Região, o cargo de Analista Judiciário, área administrativa;
b) no cargo em comissão de Diretor da Divisão de Engenharia e Manutenção - DIENG, exerceu atribuições gerenciais que abarcava seis seções, tendo o encargo de Executor do Contrato 58/2006, como coordenador administrativo;
c) o recrutamento de experientes profissionais do Banco do Brasil para o acompanhamento e a execução do contrato objeto da presente TCE; e
c) embora as funções administrativas próprias de seu cargo no TRF/1ª Região, ainda que, em certa medida, guardem ligação com sua formação acadêmica, não elabora projetos nem acompanha tal atividade.  
Entende-se que, considerando os precedentes apresentados pela parte, contidos na deliberação do Acórdão 724/2014-TCU-Plenário, os argumentos acerca da exclusão de sua responsabilidade merecem prosperar, mormente em virtude de sua ocupação funcional e, ainda, formação profissional. Salienta-se que o defendente tinha a atribuição de Executor do contrato, mas não integrava a Comissão de Recebimento de Projetos.
Como fator adicional a sustentar esse entendimento, ressalta-se que o Sr. José Murilo Cruz Brito não foi apontado como responsável pela irregularidade em tela no âmbito do Fiscobras 2008 - TC Processo 015.005/2008-9, conforme verifica-se na tabela à peça 1, p. 5. Sua inclusão no rol de responsáveis se deu na auditoria realizada no âmbito do Fiscobras 2009 - TC Processo 005.568/2009-0 (tabela à peça 1, p. 29) .
Do fato depreende-se a não presença, de forma inconteste, de elementos essenciais à culpabilidade, não havendo inequívoco nexo de causalidade entre as atribuições de seu cargo e o fato ocorrido, em particular: não caracterizando a exigibilidade de conduta diversa e a potencial consciência da ilicitude.
De todo o exposto, propõe-se o acolhimento das alegações de defesa do Sr. José Murilo Cruz Brito, na condição de Executor do Contrato 58/2006, por não restarem presentes, de maneira inequívoca, todos os requisitos da culpabilidade.
VI. Alegações de Defesa apresentadas pelo Sr. Antônio Roberto de Souza (peça 25) 
Em cumprimento à determinação contida no Ofício n. 0231/2014-TCU/SecobEdif, de 7/4/2014, de apresentar alegações de defesa com relação ao superfaturamento apurado no Contrato 58/2006, decorrente do levantamento topográfico primitivo executado a menor do que o esperado e da ausência do projeto de escavação previsto no escopo do ajuste, o Sr. Antônio Roberto de Sousa apresentou a Comunicação integrada aos autos à peça 25, datada de 20/8/2014. 
Preliminarmente às suas alegações de defesa, argui o Sr. Antônio Roberto de Sousa a nulidade do Acórdão 724/2014-TCU-Plenário, que determinou a abertura da presente Tomada de Contas Especial, por violação ao devido processo legal.
Alega o defendente que a decisão proferida no TC Processo 005.568/2009-0, buscou fundamento para diversas das imputações no Laudo 519/2010-INC/DITEC/DP, restando simples a comprovação da sua importância para as conclusões alcançadas pelo Relator, pela grande quantidade de vezes que é citado durante a instrução produzida pela então Secretaria de Fiscalização de Obras Aeroportuárias e de Edificação, utilizada como relatório do referido Acórdão 724/2014 (peça 1) .
Registra a parte que o referido laudo foi elaborado no interesse da Ação Cautelar de Produção Antecipada de Provas, no Processo n. 2009.34.00.020786-5. Considerando que tal processo encontrava-se em fase de tramitação, na 14ª Vara Federal/DF, poder-se-ia classificar o Laudo em lide como prova emprestada de procedimento judicial inconcluso.
Destaca o requerente não haver participado nem ter realizado qualquer tipo de intervenção no contraditório para apreciação desse parecer, suscitando, no seu entendimento, o questionamento quanto à legalidade desse laudo para fundamentar a responsabilidade que ora lhe é imputada.
Defende o citado que, conforme entendimento da doutrina e jurisprudência nacionais (exemplificados à peça 25, p. 3-4) , a utilização de prova emprestada é exceção, que somente poderá ser admitida quando houver identidade de partes. Assim, a prova produzida em determinado processo apenas poderá ser emprestada a outro se as partes em ambos os processos forem as mesmas, de forma a conferir a máxima eficiência à prova produzida sem desrespeitar os princípios constitucionais da ampla defesa e do contraditório.
Deduz que, como jamais foi parte do processo judicial que determinou a produção do laudo pericial pelo Instituto Nacional de Criminalística, não haveria que se falar em identidade de partes entre o processo em que tal laudo foi produzido e a presente TCE. Prossegue afirmando que tal prova nunca pôde ser por ele contestada, não tendo sido alvo do devido contraditório e nem, por conseguinte, podendo ser invocada para lhe imputar responsabilidade. 
Alega, ainda, que, no presente caso, a impossibilidade do exercício do contraditório quanto ao laudo que fundamentou sua responsabilização, aparentaria, em primeira análise, acarretar efetivo prejuízo aos responsabilizados. Tal prejuízo estaria explícito, segundo alega, em diversos equívocos cometidos pelo Instituto Nacional de Criminalística da Polícia Federal, como por exemplo: arguir que o levantamento topográfico primitivo teria sido executado a menor do que o esperado a partir, tão somente, da visualização de placa expondo área construída, quando o levantamento topográfico leva em consideração a área do terreno; e utilização de metodologias inconsistentes com o objeto a ser periciado, como na aferição in loco de quantitativos de material utilizado na obra visualmente, sendo que partes das estruturas da obra estariam cobertas por concreto ou terra. 
Segundo aduz, poder-se-ia alegar prejuízo, ainda, decorrente da própria escolha do Instituto Nacional de Criminalística da Polícia Federal como perito, por tratar-se de entidade subordinada à União, interessada na recomposição do suposto sobrepreço avaliado.
Pelo anteriormente exposto, requer o defendente a declaração de nulidade do Acórdão 724/2014-TCU-Plenário, por violação ao devido processo legal. Eventualmente, caso não se entenda pela declaração de nulidade do citado Acórdão, roga o Sr. Antônio Roberto de Sousa que seja desconsiderado o Laudo 519/2010- INC/DITEC/DPF como fundamento desse Acórdão e que sejam acolhidas as alegações de defesa ora encaminhadas quanto ao levantamento topográfico primitivo supostamente executado a menor do que o esperado.
Recorda o defendente que, quanto a esse ponto, o INC aduz, em seu Laudo 519/2010 - INC/DITEC-DPF, no item IV.7, Superfaturamento do Levantamento Topográfico a Menor, mencionando no referido laudo, às folhas 38 e 39 (peça 25, p. 51-52) , que  a área levantada na planta TRF-ROOPE01-TOPO-CURVAS representa a planialtimetria de aproximadamente 66.000 m², correspondente a parte do canteiro de obras, sendo que a área a mapear seria de, no mínimo, 83.118 m², concluindo então que deixou-se de levantar topograficamente uma área de 17.118 m²  (resultado da diferença entre 83.118,00 m² e 66.000,00 m²) .
Quanto a essa questão, o Sr. Antônio Roberto de Sousa julga que a área levantada na planta TRF-ROOPE01-TOPO-CURVAS, correspondente a aproximadamente 66.000 m², seria superior a área total do terreno, calculada em 57.600 m² (240m x 240m) , em 8.400 m².
	Expõe o defendente que a área de 83.118,00 m², constante da placa de obras que foi fotografada e incluída à folha 38 do Laudo 519/2010-INC/DITEC/DPF (peça 25, p. 51) , correspondente ao Contrato n. 110/2009, com a empresa TECON Tecnologia em Construções Ltda., alusivo à contratação do remanescente após a anulação do Contrato 58/2007, seria referente à área construída, que inclui a área dos três pavimentos de subsolos, objeto do contrato mencionado, conforme dados da ART 51420/2010 (peça 25, p. 54) e referenciado no Mem./SECAD n. 126, de 29/11/2010 (peça 25, p. 26) . Julga, portanto, que tal medida (83.118,00 m2) não se refere à área do terreno, nem à área de planialtimetria.
Ante ao exposto, afirma que não ter havido levantamento topográfico primitivo executado a menor do que o esperado, nem superfaturamento. Portanto, não existiria qualquer razão para a cobrança do valor de R$ 4.386,48. Defende a ocorrência de erro grosseiro na confecção do Laudo do INC, facilmente sanável com o aprofundamento das investigações e medições necessárias para o aferimento do total executado da obra, dado de importância fundamental para o presente caso. 
Ressalta, ademais, que tal equívoco demonstraria a fragilidade do Laudo 519/2010- INC/DITEC/DPF, reforçando o prejuízo causado pela sua assunção como prova sem o devido contraditório, motivo que entende ser suficiente para a declaração de nulidade do Acórdão 724/2014.
Com relação à responsabilidade a ele imputada por dano ao erário decorrente da ausência do projeto de escavação supostamente previsto no escopo do ajuste, 	o defendente faz referência à alínea b, do item 584, do relatório do Excelentíssimo Senhor Ministro Relator Aroldo Cedraz, que configurar-se-ia como uma das origens do item 9.3, do Acórdão 724/2014-TCU-Plenário: 
b) ausência do projeto de escavação previsto no escopo do ajuste, que obrigou o Consórcio construtor a arcar com despesa no total de R$ 84.110, 00, dividida da seguinte forma, por empresa: Reforsolo - R$7.110,00; Edalmo- R$ 72.000,00 e APEC- R$ 5.000,00 (a preços de dezembro de 2007) (peça 1, p. 69) .
Com relação à transcrição acima, interpreta o defendente que o sentido dado pelo autor ao trecho 'ausência do projeto de escavação previsto no escopo do ajuste' seria uma referência ao Contrato 58/2006, celebrado entre o TRF-1 e a empresa Arquitetura e Urbanismo Oscar Niemeyer S/C Ltda. e que, pelo brevemente exposto acima, a intenção seria responsabilizar o engenheiro por ausência de projeto de escavação que, ao contrário do exposto em instrução da SecobEdif, alega não constar no escopo do ajuste tratado com a mencionada empresa de arquitetura.
Outrossim, salienta o requerente que, na ocasião em que o Contrato 58/2006 foi celebrado, ou seja, 27/11/2006, ainda não se encontrava à disposição do TRF-1, pois sua designação somente ocorreu em 5/3/2007, conforme cronologia de suas atribuições formais apresentadas em anexo à peça 25, p. 57-63. Portanto, aduz não ser razoável imputar-lhe responsabilidade sobre qualquer possível falha por parte do Contratante quanto à conformação final do ajuste celebrado.
Prosseguindo em suas alegações, salienta o Sr. Antônio Roberto de Souza, os seguintes trechos do Contrato 58/2007, celebrado entre o TRF-1 e o Consórcio Nova Sede do TRF-1:
	a) da planta PE 08 - Estrutura Fundação Subsolos - Trecho II (peça 25, p. 66) , especificamente nas Notas Gerais de Projeto, o seguinte item:
12 - O projeto de fundações, determinação da taxa admissível no terreno, disposição e dimensionamento de estacas, cota de implantação, metodologia de escavação, interação com os vizinhos, etc., deverá ser confirmado pela empresa de Consultoria de Fundações.
	b) item 3.1.2, do Caderno Especificações Técnicas - Projeto Executivo (peça 25, p. 68) 
Correrão por conta da CONTRATADA todas as despesas necessárias para escoramento de construções vizinhas e sustentação de taludes, bem como quaisquer outras providências julgadas necessárias à perfeita execução e estabilização da obra.
	c) item 3.1. 7, do Caderno Especificações Técnicas - Projeto Executivo - Escoramento de Valas (peça 25, p. 70) : 
Normas: P-03.ESC.01 do CGE.
Escoramento: Correrão por conta da CONTRATADA todas as despesas porventura necessárias para sustentação de taludes.
	d) item 2, da Norma P-03.ESC.01 da CGE, acima referida:
2. RESPONSABILIDADE
A execução das escavações implicará responsabilidade integral do CONSTRUTOR, pela resistência e estabilidade das mesmas.
Segundo ressalta, os itens acima mencionados do Caderno de Especificações Técnicas e do Caderno Geral de Encargos - CGE são partes integrantes do Contrato 58/2007, celebrado entre o Tribunal Regional Federal da 1ª Região e o Consórcio Nova Sede do TRF1. Portanto, conclui que os ajustes firmados entre o Consórcio Nova Sede do TRF e as empresas subcontratadas, a saber: Edalmo Soares Ferreira (peça 25, p. 72) , no valor de R$ 72.000,00; REFORSOLO Engenharia, Geotecnia e Meio Ambiente (peça 25, p. 78) , no valor de R$ 7.110,00; e APEC - Assessoria e Projetos de Engenharia Civil (peça 25, p. 154) , no valor de R$ 5.000,00  (perfazendo um total de R$ 84.110,00) , foram de total responsabilidade do referido Consórcio, ficando às suas expensas e ônus todas as despesas mencionadas nos relatórios de auditoria deste Tribunal de Contas e do Laudo 519/2010 do INC/DETEC/DPF.
Por fim, o defendente aduz que, uma vez que o Consórcio Nova Sede do TRF, em cumprimento ao estabelecido no Contrato 58/2007, arcou com as despesas relativas à subcontratação das empresas mencionadas no parágrafo anterior (R$ 84.11 0,00) , restaria evidenciado o fato de não ter ocorrido ônus para o Contratante (TRF-1) , ou seja, para o erário. Conclui, ainda, que de tal modo não haveria que se falar em superfaturamento ou falta de projeto com relação a este item, não havendo, no seu entendimento, qualquer razão para que seja responsabilizado para a cobrança do valor de R$ 84.110,00. 
Por todo o exposto, considera restar demonstrado que:
	a) o Acórdão 724/2014-TCU-Plenário seria nulo por violação ao devido processo legal. Tal se deve pelo fato de o TCU ter utilizado prova emprestada de processo em que o defendente não figurava como parte e em que, tampouco, teve oportunidade ao devido contraditório;
	b) não houve levantamento topográfico primitivo executado a menor do que o esperado, nem superfaturamento, portanto, não existiria qualquer razão para a cobrança do valor de R$ 4.386,48;
	c) o defendente não se encontrava à disposição do TRF-1 à época da elaboração de contrato sem previsão de projeto de escavação; e
	d) não havia previsão de projeto de escavação no contrato com o Escritório de Arquitetura e Urbanismo Oscar Niemeyer S/C Ltda., de onde se extrai que a ausência de tal projeto não configura dano ao erário, não existindo, em decorrência, qualquer razão para a cobrança no valor de R$ 84.110,00.
Por fim, requer o Sr. Antônio Roberto de Sousa, à peça 25, p. 26:
	a) a declaração de nulidade do Acórdão 724/2014-TCU-Plenário, por violação ao devido processo legal;
	b) caso não se entenda pela declaração de nulidade do citado Acórdão conforme solicitado, que se desconsidere o Laudo 519/2010 - INC/DITEC/DPF como fundamento do Acórdão, acolhendo suas alegações de defesa quanto às irregularidades em que o Laudo constou como prova para responsabilização; 
	c) o acolhimento das suas alegações de defesa para reconhecer a inexistência de dano ao erário decorrente de levantamento topográfico primitivo executado a menor do que o esperado; 
	d) o acolhimento das suas alegações de defesa para reconhecer a inexistência de motivos para sua responsabilização por danos ao erário causados pela ausência do projeto de escavação supostamente previsto no escopo do ajuste; 
	e) o arquivamento da presente Tomada de Contas Especial, com o julgamento da regularidade das contas apresentadas, nos termos do art. 207 do RITCU; e
f) caso não se entenda pelo arquivamento da presente Tomada de Contas Especial com o julgamento da regularidade das contas apresentadas, conforme pedido acima, o arquivamento da presente Tomada de Contas Especial com o julgamento da regularidade com ressalvas das contas apresentadas, nos termos do art. 208 do RITCU.
Análise
Primeiramente, aborda-se a preliminar suscitada pelo Sr. Antônio Roberto de Sousa acerca da nulidade do Acórdão 724/2014-TCU-Plenário, que determinou a abertura desta TCE, por violação ao devido processo legal.
Registrou o defendente que o Laudo 519/2010-INC/DITEC/DP, que serviu de fundamento às conclusões alcançadas na deliberação do referido decisum, foi elaborado no interesse da Ação Cautelar de Produção Antecipada de Provas, no âmbito do Processo n. 2009.34.00.020786-5, da 14ª Vara Federal/DF, classificando-se, por sua vez, como prova emprestada de procedimento judicial inconcluso. 
Segundo alegou a parte, a prova produzida em determinado processo apenas poderá ser emprestada a outro se as partes em ambos os processos forem as mesmas, de forma a conferir a máxima eficiência à prova produzida sem desrespeitar os princípios constitucionais da ampla defesa e do contraditório. Não sendo este o caso, requer a declaração de nulidade do acórdão referenciado, por violação ao devido processo legal, mormente por obstrução ao exercício do contraditório.
Importa recordar que os referidos laudos periciais foram encaminhados pelo Ministério Público Federal ao TCU por meio do Ofício 208/10-GAB JA/PRDF/MPF, em 10/5/2010 (peça 16, p. 5 do TC Processo 005.568/2009-0) , com vistas a colaborar, na ocasião, com a instrução do processo originário da presente TCE.
Acerca do tema em questão, registrou esta Corte de Contas, conforme consta no enunciado do Acórdão 2780/2016-TCU-Segunda Câmara, que 'as conclusões de laudo pericial oriundo de processo judicial não podem ser desconsideradas no âmbito dos processos do TCU, não obstante o princípio da independência de instâncias, tendo em vista o intuito maior da busca da verdade material'.
Ainda, no relatório que fundamentou o Acórdão 3197/2016-TCU-Plenário, registrou-se, naquele caso, que a perícia judicial é documento idôneo para pautar nova manifestação desta Corte. Uma vez que tenha sido produzida sob o signo do contraditório, a prova produzida em um processo pode e deve ser aproveitada em outro, ainda que se desenvolvam em esferas diversas (criminal, civil ou administrativa) . Assim tem se manifestado majoritariamente o Superior Tribunal de Justiça (STJ) , autorizando e mesmo recomendando o uso de prova emprestada, conforme se depreende dos precedentes colacionados naquele aresto, em especial, o apresentado a seguir.
No julgamento dos Embargos de Divergência em Recurso Especial n. 617.428/SP (4/6/2014) , de relatoria da eminente Ministra Nancy Andrighi, a Corte Especial do Superior Tribunal de Justiça deixou de aplicar o entendimento, ainda presente na doutrina, no sentido de que a prova emprestada deveria se restringir a processos em que figurassem partes idênticas.
CIVIL. EMBARGOS DE DIVERGÊNCIA EM RECURSO ESPECIAL. AÇÃO DISCRIMINATÓRIA. TERRAS DEVOLUTAS. COMPETÊNCIA INTERNA. 1ª SEÇÃO. NATUREZA DEVOLUTA DAS TERRAS. CRITÉRIO DE EXCLUSÃO. ÔNUS DA PROVA. PROVA EMPRESTADA. IDENTIDADE DE PARTES. AUSÊNCIA. CONTRADITÓRIO. REQUISITO ESSENCIAL. ADMISSIBILIDADE DA PROVA. [...]. 9. Em vista das reconhecidas vantagens da prova emprestada no processo civil, é recomendável que essa seja utilizada sempre que possível, desde que se mantenha hígida a garantia do contraditório. No entanto, a prova emprestada não pode se restringir a processos em que figurem partes idênticas, sob pena de se reduzir excessivamente sua aplicabilidade, sem justificativa razoável para tanto. 10. Independentemente de haver identidade de partes, o contraditório é o requisito primordial para o aproveitamento da prova emprestada, de maneira que, assegurado às partes o contraditório sobre a prova, isto é, o direito de se insurgir contra a prova e de refutá-la adequadamente, afigura-se válido o empréstimo. [...]. (EREsp 617.428/SP, Rel. Min. Nancy Andrighi, Corte Especial, DJe 17/06/2014) . [grifo nosso].
Já em outros precedentes de natureza similar, deliberou o Pleno deste Tribunal conforme restou assente no relatório que fundamentou o Acórdão 1718/2014-TCU-Plenário:
30. O entendimento jurisprudencial deste Tribunal, corroborado pelo STF (2ª Questão de Ordem no Inquérito 2424/SP, Questão de Ordem no Inquérito 2725/SP, Questão de Ordem na Petição 3683/MG) e pelo STJ (Agravo Regimental na AP 536/BA, MS 13501/DF, MS 13986/DF, MS 10128/DF) , é no sentido de que é lícita a utilização de prova emprestada no processo do Tribunal, desde que haja autorização judicial para esse aproveitamento e seja observado, no processo administrativo, o contraditório e a ampla defesa acerca de tal prova (grifo nosso) .
Depreende-se da análise efetuada naqueles casos que a necessidade de autorização judicial expressa para uso da chamada prova emprestada recaiu em contexto de provas obtidas sob a égide do princípio constitucional da reserva de jurisdição. Notadamente, os laudos periciais em tela não se enquadram nesse cenário, concluindo-se por suficiente a remessa oficial daquela documentação probatória pelo MPF, por meio da Procuradoria da República no DF, nos termos do ofício supracitado.
Quanto à alegada violação ao devido processo legal, no que se refere ao prejuízo ao exercício do contraditório e ampla defesa, conforme já abordado em análise anterior, é farta a jurisprudência desta Corte de Contas no sentido de que, nos processos de tomada de contas especiais, a instauração do contraditório, para fins de condenação por parte do TCU, ocorre na fase externa, por meio da regular citação pelo Tribunal, sendo irrelevante a ocorrência ou não de notificação anterior.
Assim proclama o Acórdão 1522/2016-TCU-Plenário, bem como os Acórdão 2736/2017-TCU-Plenário e 4.938/2016-2ª Câmara, entre outros.
Vale dizer, o presente estágio processual visa justamente a oportunizar à parte o seu regular e irrestrito exercício do contraditório e da ampla defesa.
Do exposto, entende-se que não devem prosperar os argumentos apresentados na preliminar suscitada, pelo que se mantém a validade do Laudo 519/2010-INC/DITEC/DP como elemento de prova a fundamentar as conclusões alcançadas no presente processo.
Quanto ao argumento de que, na ocasião em que o Contrato 58/2006 foi celebrado, ou seja, 27/11/2006, ainda não se encontrava à disposição do TRF-1, pois sua designação somente ocorreu em 5/3/2007, e, portanto, não sendo razoável imputar-lhe responsabilidade sobre qualquer falha por parte do Contratante, entende-se que tal alegação não deve ser completamente acolhida. 
Isso porque o referido contrato teve vigência até 3/9/2007, e serviu de base para a subsequente contratação das obras, em 21/12/2007. Vale dizer, a irregularidade em tela não se configurou no momento da assinatura do Contrato 58/2006, mas sim quando do recebimento de seu objeto (projetos de arquitetura e complementares) e posterior utilização na licitação que deu origem ao Contrato 58/2007, período no qual o gestor já abarcava as responsabilidades aqui discutidas. 
Em que pese o fato de ter-se concluído, até o momento, pela responsabilidade do Sr. Antônio Roberto de Sousa quanto à validação e recebimento de projeto deficiente, afastando-se os argumentos de defesa até aqui apresentados, há que se sopesar a eventual ocorrência, no caso concreto, de atenuantes de sua culpabilidade. Ou seja, embora a responsabilidade possa a ele ser atribuída, há que se questionar se sua conduta divergiu, de modo inconteste, do que se espera do referencial médio.
A responsabilidade perante o TCU é de natureza subjetiva. Assim, um de seus pressupostos é a existência de culpa em sentido amplo (dolo, negligência, imprudência, imperícia, culpa in eligendo, culpa in vigilando) . ¿
Ao avaliar o elemento subjetivo da conduta do responsável, especificamente quanto à culpa em sentido estrito, leva-se em consideração o referencial do 'administrador médio' e as condições concretas que circundavam a realidade por ele vivenciada a fim de verificar se era razoável exigir do responsável conduta diversa daquela que adotou (razoabilidade da conduta) . ¿Por sua vez, para se aferir sua culpabilidade deve-se avaliar a reprovabilidade da sua conduta em relação ao ato praticado. É o que lecionam, por exemplo, os Acórdãos 2420/2015 e 2781/2016, ambos do Plenário do TCU e de relatoria do Ministro Benjamin Zymler.
Com base no histórico do presente processo, a conclusão possível de se alcançar é de que o Sr. Antônio Roberto de Sousa seria o único integrante da Comissão de Recebimento de Projetos apto a identificar as deficiências do projeto em análise, em virtude de sua formação profissional e, também, pelo período de abrangência de sua atuação.
Nessas circunstâncias, recaiu somente a ele a incumbência de avaliar toda a parte civil do projeto do uma obra de significativo porte, com mais de 80.000 m2 de área a ser construída. 
Diante das circunstâncias que cercaram o caso, e considerando o vulto dos trabalhos para aprovação de projeto de um empreendimento da natureza e dimensões do edifício-sede do TRF-1 e, ainda, da especificidade da irregularidade em questão, seria desproporcional atribuir a responsabilidade pela detecção a um único gestor.
Vale dizer, nesse contexto, não se pode afirmar ser exigível de um 'administrador médio', inequivocamente, ter conduta diversa e, em alguma medida, ter a consciência potencial da ilicitude. 
Soma-se a esse entendimento o fato do contratado ser escritório de expertise destacada, diante da qual espera-se, em primeira análise, a entrega de projeto sem qualquer vício que impossibilite a execução da obra por completo.
Considerando essas circunstâncias, cabe sopesar ainda o disposto no art. 22 da Lei de Introdução às normas do Direito Brasileiro (Decreto-Lei 4.657/1942) :
Art. 22.  Na interpretação de normas sobre gestão pública, serão considerados os obstáculos e as dificuldades reais do gestor e as exigências das políticas públicas a seu cargo, sem prejuízo dos direitos dos administrados.
§ 1º Em decisão sobre regularidade de conduta ou validade de ato, contrato, ajuste, processo ou norma administrativa, serão consideradas as circunstâncias práticas que houverem imposto, limitado ou condicionado a ação do agente. 
Vale acrescer ainda que, no âmbito da jurisprudência do TCU, pode-se constatar a existência de valoração do grau de censura da conduta do agente. Por vezes, aponta-se que o ato foi praticado em desconformidade com a lei, que houve uma irregularidade, sinaliza-se para a presença de culpa, mas, pela análise das diversas circunstâncias do caso concreto, conclui-se que não há censura suficiente para apenar a pessoa. É o que se extrai, por exemplo, da conclusão do Voto condutor do Acórdão 662/2003-TCU-Plenário, quando o Relator, Ministro Benjamin Zymler, após registrar várias atenuantes, afirmou: 'ante este quadro, creio que a conduta do responsável, embora irregular, não possui culpabilidade suficiente para ensejar aplicação de multa'.
Do exposto, conclui-se pelo afastamento da responsabilidade do Sr. Antônio Roberto de Sousa em relação ao débito inquinado, em razão de ter-se concluído, no caso concreto, pela ocorrência de excludentes de culpabilidade. Não obstante o entendimento anterior, importa analisar, ainda, os argumentos de defesa apresentados pela parte diretamente relacionados ao mérito, uma vez que podem aproveitar a todos no que concerne às circunstâncias objetivas, nos termos do art. 161 do RITCU.
Alegou o Sr. Antônio Roberto de Sousa que não houve levantamento topográfico primitivo executado a menor do que o esperado, nem superfaturamento, portanto, não existiria qualquer razão para a cobrança do valor de R$ 4.386,48.
Isso porque a área levantada na planta topográfica, correspondente a aproximadamente 66.000 m², seria superior à área total do terreno, calculada em 57.600 m² (240m x 240m) , em 8.400 m². Já a área de 83.118,00 m², constante da placa de obras correspondente ao contrato com a empresa TECON Tecnologia em Construções Ltda., seria referente à área construída, que incluiria a área dos três pavimentos de subsolos.
Ocorre que, no Laudo 519/2010-INC/DITEC/DP, à peça 26, p. 15-20, encontra-se detalhada análise sobre os pontos aqui abordados: 'limitações do levantamento topográfico primitivo' e 'divergências nas dimensões superficiais'. Vale trazer à colação trechos do referido laudo, que minudenciam os apontamentos aqui tratados, em confronto com os argumentos da defesa: 
A planta TRF-R00PE01-TOPO-CURVAS, de responsabilidade do escritório de arquitetura, primeira referência para os trabalhos de engenharia, é limitada quanto à área de abrangência do projeto, restrita apenas ao interior do lote e pequena porção ao sul do mesmo, não possui representações planialtimétricas de áreas significativas do canteiro de obras, notadamente ao norte e ao leste do lote, afetadas tanto pelo corte quanto por aterro e instalações provisórias usadas com escritórios, garagem, e oficinas; a planta também é omissa quanto aos data, não informa expressamente o datum horizontal e vertical, nem indica marcos planimétricos, nem referências de nível usadas em sua confecção, em desacordo com a doutrina, normas técnicas e contrato estabelecida entre o TRF 1 a Região e o escritório Oscar Niemeyer. A figura 7, a seguir, ilustra a planta TRF-R00PE01-TOPO- CURVAS, a qual representa o Terreno Natural Primitivo. Em teoria, esta seria a planta matriz de todas as demais plantas, representativas dos projetos de terraplenagem, fundações, drenagem, locação, etc. 
As limitações dessa planta contrariam a doutrina acerca dos levantamentos topográficos destinados aos projetos de edificações. Quanto a esse tema, os mestres, do Instituto Superior Técnico de Portugal, João Casaca, João Matos e Miguel Baio, ensinam em sua obra Topografia Geral, quarta edição, no capítulo 'A Topografia', subitem 5.5.7 A topografia e os projetos de engenharia, pag. 136: 
As diversas fases do projeto de uma obra de engenharia são:¿
 (...) 
v) o projeto executivo, elaborado pelo projetista, com todos os elementos necessários à definição dos trabalhos de construção de obra. 
 (...) 
iv) a planta com a localização do edifício e do conjunto em que se insere, em uma escala maior do que 1:500, e perfis transversais e longitudinais, em uma escala maior do que 1:100, que orientam a execução dos trabalhos exteriores do edifício, tais como: movimentos de terras, muros de arrimo, arruamentos, redes de abastecimento de água, eletricidade, gás, telefone, esgoto, etc. 
No caso em concreto não houve o devido rigor no levantamento do terreno primitivo, de responsabilidade do projetista. O material apresentado, planta TRF- R00PE01-TOPO-CURVAS, tem abrangência restrita, deixando de representar parte das áreas afetadas pelos movimentos de terras, obrigando a inserção de pontos levantados pelos Peritos para execução dos cálculos de movimentos de terras. 
A Figura 8 ilustra a distribuição e adensamento dos pontos considerados na planta TRF-R00PE01-TOPO-CURVAS. Nota-se nessa figura um vazio de representação em áreas afetadas pelo movimento de terras necessário à execução da obra, notadamente a região a norte e a leste do lote. Também não há nessa planta TRF-R00PE01-TOPO- CURVAS, Figura 7, levantamento planialtimétrico representativo das guias de meio-fio e vias, necessários às etapas seguintes, como o projeto de terraplenagem por exemplo. Na Figura 8 o polígono interno representa o lote de 240 x 240m, o polígono externo o canteiro de obras. Notar que a área da região de adensamento de pontos, dentro do canteiro de obras, é inferior à área ocupada pelas curvas de nível representativas do levantamento de 13/11/2009. i.e. a região onde há pontos oriundos da planta TRF-R00PE01-TOPO- CURVAS é menor que a região onde houve movimento de terras representadas pelas curvas de nível. 
Em contrário ao praticado pelo escritório projetista, as Normas Brasileiras (NBR 13133 - Execução de levantamento topográfico) sucintamente estabelecem: '5.6 A finalidade do levantamento e a escala de representação determinam a densidade dos pontos de detalhe a serem representados'. Isto é, o levantamento inicial do projetista foi menor do que o esperado ao deixar de fora áreas afetadas pelo movimento de terras e instalações provisórias a execução do projeto, além de não representarem corretamente, todos os elementos de infraestrutura circundantes ao lote com indicação de suas cotas, em todos os quatro lados confrontantes. Tal falta, em tese, pode acarretar problemas com a drenagem das águas pluviais, em razão de projetos fundamentados em levantamentos escassos, por exemplo. 
Essas limitações também ferem o CONTRATO n. 0058/2006, que estabeleceu como obrigação do escritório projetista a produção de: 
- Levantamento Planialtimétrico detalhado em escala adequada, indicando:¿- limites do terreno (dimensões lineares e angulares, rumos) ;¿
- locação e características das construções vizinhas; 
- arruamentos e calçadas limítrofes;¿
- acidentes naturais (rochas) ;¿
- vegetação existente (locação e especificação de árvores e massas arbutivas) ;¿
- orientação norte magnético verdadeiro;¿
- localização e nível das galerias de águas pluviais, redes de água e esgoto, energia, telefonia, gás, etc., no terreno, nas calçadas e nas ruas;¿
- curvas de nível espaçadas de metro em metro e secções do terreno;¿
- referência de nível e locação - RN. (grifos no laudo original) 
- plantas gerais do levantamento planialtimétrico do local com a indicação dos serviços de terraplenagem a ser executados;¿
- seções transversais, em espaçamento compatível com a conformação do terrapleno, com a indicação da inclinação adotada para os taludes e das cotas finais de terraplenagem, preferencialmente em escala 1:5. 
Assim, constata-se que o escritório projetista não guardou a devida atenção ao levantamento prévio do local da obra. (grifos acrescidos) 
Conforme abordado, no laudo consta a conclusão subsequente de que a poligonal limítrofe do canteiro de obras divergia da área levantada pelo escritório projetista, sendo que a área necessária ao levantamento planialtimétrico mínimo era maior que a área usada para instalação do canteiro de obras, que por sua vez também era maior do que a área da projeção do lote. Por essa razão, a limpeza da região para execução dos trabalhos de terraplanagem e construção das instalações provisórias também era superior a área do lote. As referidas áreas foram sumarizadas em tabela reproduzida a seguir.
Tabela 2 - Dimensões superficiais (extrato da peça 26, p. 20) 

Do exposto, e novamente considerando a extensa análise empreendida pelo Instituto Nacional de Criminalística - Polícia Federal, em particular as conclusões consubstanciadas no Laudo 519/2010-INC/DITEC/DP (peça 26) , entende-se que as alegações apresentadas não se mostram pertinentes, verificando-se a ocorrência de levantamento topográfico executado a menor. Ademais, depreende-se que a área de 83.118,00 m2 indicada no laudo representava referência mínima ao levantamento planialtimétrico, necessariamente maior do que área prevista para o canteiro de obras.
Portanto, mantém-se a conclusão de que o levantamento inicial do projetista foi menor do que o esperado ao deixar de fora áreas afetadas pelo movimento de terras e instalações provisórias à execução do projeto, além de não representar corretamente todos os elementos de infraestrutura circundantes ao lote, com indicação de suas cotas, em todos os quatro lados confrontantes.
Acerca da ausência do projeto de escavação, o defendente alega, em síntese, que não se encontrava à disposição do TRF-1 à época da elaboração do contrato com o Escritório de Arquitetura e Urbanismo Oscar Niemeyer S/C Ltda. e, ademais, não havia previsão de projeto de escavação no referido contrato, motivo pelo qual a ausência de tal projeto não configuraria dano ao erário, não existindo, em decorrência, qualquer razão para a cobrança do valor de R$ 84.110,00.
Para fundamentar tal argumento, apresenta trechos do Contrato 58/2007, celebrado entre o TRF-1 e o Consórcio Nova Sede do TRF-1, onde constam registros de que o projeto de fundações, determinação da taxa admissível no terreno, disposição e dimensionamento de estacas, cota de implantação, metodologia de escavação, interação com os vizinhos, etc., deveriam ser confirmados pela empresa de Consultoria de Fundações, e, ainda, que as despesas e responsabilidade pela execução de escavações correriam por conta do contratado.
A presente questão foi amplamente colocada em exame, não só nos laudos periciais da Polícia Federal, mas também neste processo e nos processos apensos relativos ao Fiscobras 2008 e 2009. Julga-se oportuno transcrever a conclusão alcançada no Relatório de Fiscalização n. 108/2009, quando da análise do achado 3.1 - 'projeto executivo deficiente ou desatualizado' (TC 005.568/20090, peça 5, p. 8-32) , onde destaca-se o subitem que trata das falhas no projeto executivo dos serviços de escavação:
VII - CONCLUSÃO DO TÓPICO
O projeto usado na licitação continha graves falhas, inadmissíveis até mesmo para um projeto básico, quanto mais para um projeto executivo. Além disso, esse projeto executivo foi objeto de um outro contrato, e foi pago como tal.
Nitidamente houve omissão do contratado (Contrato n. 058/2006) com relação ao projeto geotécnico. Por exemplo, é inaceitável, em um projeto executivo, a existência de especificações prevendo a revisão do projeto de fundações (item relevante da obra) por alguém alheio ao contrato do projeto. Igualmente inadmissível é a previsão de escavação de 13 metros de profundidade, em material de 1a categoria, sem considerar as inclinações dos taludes. (TC Processo 005.568/2009-0, peça 5, p. 21) .
Notadamente, o projeto de escavação referenciado na irregularidade apontada diz respeito à parte integrante dos projetos geotécnicos de terraplenagem/fundações, previstos em contrato.
O projeto geotécnico, segundo a ABNT (NBR - 12.722/1992) , consiste na orientação (análise, cálculo e indicação de métodos de execução) dos seguintes serviços: mecânica dos solos e obras de terra - desmonte e escavação; rebaixamento do lençol de água subterrâneo; aterros; reaterros; estabilidade de taludes naturais e artificiais; escoramento, arrimo e ancoragens (do próprio terreno e/ou de terreno vizinho ou logradouro) ; drenagem superficial e profunda e injeções no terreno. Fundações: escolha do tipo, cota de assentamento (caso de fundação rasa ou especial) ; comprimento dos elementos (caso de fundação profunda ou especial) ; taxas e cargas admissíveis pelo terreno para fundação. 
Consta de plantas de localização das obras de terra, sistemas de rebaixamento de lençol, drenagem superficial e profunda, arrimos e fundações e injeções;  cortes e seções do terreno, mostrando as camadas do solo interessadas por aquelas obras;  detalhes de projeto das diversas obras de terra, sistemas de rebaixamento de lençol, drenagem superficial e profunda, arrimos, fundações e injeções;  esquemas de orientação da execução do projeto; memória justificativa e  memória de cálculo, a depender do caso.
Cumpre esclarecer, ademais, que, nos termos do art. 6º, inciso X, da Lei 8.666/1993, o projeto executivo consiste no 'conjunto dos elementos necessários e suficientes à execução completa da obra, de acordo com as normas pertinentes da Associação Brasileira de Normas Técnicas - ABNT'. 
No Manual de Práticas de Projeto da Secretaria de Estado da Administração e do Patrimônio - SEAP, tem-se redação ainda mais enfática, definindo projeto executivo como o 'conjunto de informações técnicas necessárias e suficientes para a realização do empreendimento, contendo de forma clara, precisa e completa todas as indicações e detalhes construtivos para a perfeita instalação, montagem e execução dos serviços e obras objeto do contrato' (grifos nossos) . 
Assim, conclui-se que a transferência da responsabilidade ao construtor de detalhamento que deveria, necessariamente, constar do projeto executivo, mostra-se argumento impertinente. 
Diante de todo o exposto, mantém-se as conclusões alcançadas anteriormente acerca da ocorrência da irregularidade, afastando-se, todavia, a responsabilidade do Sr. Antônio Roberto de Sousa, membro da Comissão de Recebimento de Projetos relativos ao Contrato n. 58/2006, no que diz respeito ao débito verificado em virtude do levantamento topográfico primitivo executado a menor do que o esperado e da ausência do projeto de escavação previsto no escopo do ajuste, em razão de ter-se concluído, no caso concreto, pela ocorrência de circunstancias excludentes de culpabilidade.
CONCLUSÃO 
A presente instrução teve por objetivo analisar as alegações de defesa apresentadas em resposta às citações determinadas no item 9.3 do Acórdão 724/2014-TCU-Plenário (peça 4) .
Quanto às alegações apresentadas pela empresa Arquitetura e Urbanismo Oscar Niemeyer S/C Ltda., concluiu-se pela manutenção da proposta para recomposição do débito decorrente do Contrato 58/2006, em virtude do levantamento topográfico primitivo executado a menor do que o esperado e da ausência do projeto de escavação previsto no escopo do ajuste.
Da análise empreendida na presente instrução, entendeu-se que a alegação de que o cálculo do valor devido por serviços não prestados, ou prestados a menor do que o esperado, teria que tomar por base critérios previstos no contrato firmado entre as partes, não se mostrava pertinente.
Concluiu-se, por sua vez, que a metodologia empregada nos autos para definição do débito, ao adotar os custos efetivamente incorridos por posterior contratado, estava aderente à jurisprudência do TCU, uma vez que os referidos custos restaram comprovados por meio de fontes previstas na mesma jurisprudência, considerando-se, portanto, alternativas referenciais válidas no exame.
Em relação às alegações apresentadas pelo Sr. José Murilo Cruz Brito, Executor do Contrato n. 58/2006, primeiramente afastou-se a preliminar suscitada pela parte, de que o Acórdão 724/2014-TCU-Plenário seria nulo devido ao fato de não terem sido observadas as garantias constitucionais do devido processo legal, do contraditório e da ampla defesa.
Isso porque, conforme farta jurisprudência do Tribunal, salientou-se que a garantia ao exercício do contraditório e ampla defesa ocorre na fase externa da TCE, com a citação válida do responsável. 
Já no mérito, concluiu-se que, considerando os precedentes apresentados pela parte, contidos na deliberação do Acórdão 724/2014-TCU-Plenário, os argumentos acerca da exclusão de sua responsabilidade mereciam prosperar, mormente em virtude de sua ocupação funcional e, ainda, formação profissional. Salientou-se, ademais, que o defendente tinha a atribuição de Executor do contrato, mas não integrava a Comissão de Recebimento de Projetos.
Assim, propôs-se o acolhimento das alegações de defesa do Sr. José Murilo Cruz Brito, na condição de Executor do Contrato 58/2006, por não restarem presentes, de maneira inequívoca, todos os requisitos essenciais à culpabilidade, em particular: a exigibilidade de conduta diversa e a potencial consciência da ilicitude.
Por fim, empreendeu-se exame sobre as alegações de defesa apresentadas pelo Sr. Antônio Roberto de Sousa, membro da Comissão de Recebimento de Projetos relativos ao Contrato n. 58/2006.
Em um primeiro momento, entendeu-se que a preliminar apresentada, pela nulidade do Acórdão 724/2014-TCU-Plenário em virtude da utilização de prova emprestada de processo judicial inconcluso e por violação ao devido processo legal, não merecia prosperar.
Com base em jurisprudência do TCU e, ainda, recorrendo ao julgamento dos Embargos de Divergência em Recurso Especial n. 617.428/SP (4/6/2014) - Superior Tribunal de Justiça, ratificou-se que as conclusões de laudo pericial oriundo de processo judicial não podem ser desconsideradas no âmbito dos processos do TCU e, além disso, a prova emprestada não pode se restringir a processos em que figurem partes idênticas, sob pena de se reduzir excessivamente sua aplicabilidade, sem justificativa razoável para tanto.
Quanto à alegada violação ao devido processo legal, no que se refere ao prejuízo ao exercício do contraditório e ampla defesa, registrou-se, novamente, farta jurisprudência do TCU no sentido de que, nos processos de TCE, a instauração do contraditório, para fins de condenação, ocorre na fase externa, por meio da regular citação pelo Tribunal, sendo irrelevante a ocorrência ou não de notificação anterior.
Assim, manteve-se a validade do Laudo 519/2010-INC/DITEC/DP, como elemento de prova a fundamentar as conclusões alcançadas no presente processo.
Quanto ao mérito, considerando a extensa análise empreendida pelo Instituto Nacional de Criminalística - Polícia Federal, em particular as conclusões consubstanciadas no Laudo 519/2010-INC/DITEC/DP (peça 26) , entendeu-se que as alegações apresentadas não se mostravam pertinentes, verificando-se, de fato, a ocorrência de levantamento topográfico executado a menor.
Sobre o ponto, manteve-se a conclusão de que o levantamento inicial do projetista foi menor do que o esperado ao deixar de fora áreas afetadas pelo movimento de terras e instalações provisórias à execução do projeto, além de não representar corretamente todos os elementos de infraestrutura circundantes ao lote, com indicação de suas cotas, em todos os quatro lados confrontantes.
Acerca da ausência do projeto de escavação, concluiu-se que a alegação de que tal projeto não fazia parte do escopo do ajuste não demostrava razoável, por entender-se que o projeto de escavação referenciado diz respeito à parte integrante dos projetos geotécnicos de terraplenagem/fundações, previstos em contrato.
Ainda, concluiu-se que a transferência da responsabilidade ao construtor de detalhamento que deveria, necessariamente, constar do projeto executivo, mostrava-se argumento impertinente. Julgou-se oportuno transcrever definição prevista no Manual de Práticas de Projeto da SEAP, ao definir projeto executivo como o 'conjunto de informações técnicas necessárias e suficientes para a realização do empreendimento, contendo de forma clara, precisa e completa todas as indicações e detalhes construtivos para a perfeita instalação, montagem e execução dos serviços e obras objeto do contrato' (grifos nossos) . 
Não obstante, diante das circunstâncias que cercaram o caso, e considerando o vulto dos trabalhos para aprovação de projeto de um empreendimento da natureza e dimensões do edifício-sede do TRF-1 e, ainda, da especificidade da irregularidade em questão, entendeu-se não ser razoável atribuir a responsabilidade pela detecção a um único gestor.
Vale dizer, não seria exigível de um 'administrador médio', inequivocamente, ter conduta diversa e, em alguma medida, a consciência potencial da ilicitude. 
Do exposto, concluiu-se pelo afastamento da responsabilidade do Sr. Antônio Roberto de Sousa em relação ao débito inquinado, em razão da ocorrência, no caso concreto, de excludentes de culpabilidade.
Por fim, verifica-se que, no decorrer do histórico da presente Tomada de Contas Especial e, ainda, em virtude das análises empreendidas nesta instrução, foram afastadas as responsabilidades de todos os gestores citados originalmente quanto ao débito. 
Chega-se, portanto, ao cenário fático da responsabilização de empresa contratada sem, contudo, haver a imputação solidária de agentes públicos.
Não obstante o TCU admite que, em situações excepcionais, de acordo com os princípios da proporcionalidade, boa-fé dos agentes públicos envolvidos e segurança jurídica, é possível a condenação em débito de agentes privados isoladamente.
Assim foi o entendimento alcançado no Acórdão 8744/2016-TCU-Segunda Câmara, o qual inclusive menciona outros precedentes:
11. O encaminhamento no sentido de o Tribunal imputar o débito diretamente à empresa contratada, ausente a solidariedade com os gestores públicos, foi por mim trazido à baila, na Sessão Plenária de 5/12/2012, quando o TCU proferiu o Acórdão 3350/2012-TCU-Plenário (TC Processo 012.905/2005-0) .
12. O fato foi lembrado pelo Ministro Benjamin Zymler em manifestação oral quando da discussão do TC Processo 008.719/2003-1 (Sessão Plenária de 11 de novembro de 2015 - relatoria do Ministro Bruno Dantas) , verbis: '...em razão da jurisprudência firmada pelo Ministro Raimundo Carreiro, quanto à possibilidade de condenar a empresa isoladamente...'.
13. Assim, a jurisprudência restou pacificada a partir de votos de minha autoria e que vieram a ser confirmados no Acórdão 946/2013-TCU-Plenário no sentido de ser possível o julgamento da empresa e a imputação do débito diretamente, sem solidariedade.
[...]
17. Esses casos passaram a fazer parte do rol de situações que ensejam o julgamento de contas dos envolvidos nas irregularidades, com imputação de débito, mesmo sem a responsabilização solidária de agentes públicos, condição que, anteriormente, justificava o afastamento da jurisdição da Corte de Contas.
18. Nesse passo, o Tribunal seguiu essa linha de entendimento, quando da prolação do Acórdão 946/2013-TCU-Plenário (Relator: Ministro Benjamin Zymler) . Destarte, caso empresa privada cause dano ao erário, é possível ao TCU julgar suas contas irregulares e condená-la em débito, ainda que não haja solidariedade com agentes públicos
Pelos motivos expostos, na presente instrução propõe-se que sejam julgadas irregulares as contas da empresa Arquitetura e Urbanismo Oscar Niemeyer S/C Ltda., condenando-a, isoladamente, ao pagamento da quantia especificada.
PROPOSTA DE ENCAMINHAMENTO 
	Ante o exposto, submetem-se os autos à consideração superior, propondo:
	a) com fundamento nos arts. 1º, inciso I, 16, inciso III, alínea ¿c', e § 2º da Lei 8.443/1992 c/c os arts. 19 e 23, inciso III, da mesma Lei, e com arts. 1º, inciso I, 209, inciso III, e § 5º, 210 e 214, inciso III, do Regimento Interno, que sejam julgadas irregulares as contas da empresa Arquitetura e Urbanismo Oscar Niemeyer S/C Ltda. (CNPJ 29.269.586/0001-76) , na condição de contratada (Contrato n. 58/2006) , em virtude do levantamento topográfico primitivo executado a menor do que o esperado e da ausência do projeto de escavação previsto no escopo do ajuste, e condená-la ao pagamento da quantia a seguir especificada, com a fixação do prazo de quinze dias, a contar da notificação, para comprovar, perante o Tribunal (art. 214, inciso III, alínea 'a', do Regimento Interno) , o recolhimento da dívida aos cofres do Tesouro Nacional, atualizada monetariamente e acrescida dos juros de mora, calculados a partir das datas discriminadas, até a data do recolhimento, na forma prevista na legislação em vigor:
 
	VALOR ORIGINAL (R$) 
	DATA DA OCORRÊNCIA

	R$ 4.386,48
	30/11/2006

	R$ 84.110,00
	31/12/2007

Valor atualizado até 15/8/2018: R$ 257.963,72 (com juros) 
	b) aplicar à empresa Arquitetura e Urbanismo Oscar Niemeyer S/C Ltda. (CNPJ 29.269.586/0001-76) , a multa prevista no art. 57 da Lei 8.443/199 2 c/c o art. 267 do Regimento Interno, com a fixação do prazo de quinze dias, a contar da notificação, para comprovar, perante o Tribunal (art. 214, inciso III, alínea 'a', do Regimento Interno) , o recolhimento das dívidas aos cofres do Tesouro Nacional, atualizadas monetariamente desde a data do acórdão que vier a ser proferido até a dos efetivos recolhimentos, se forem pagas após o vencimento, na forma da legislação em vigor ; 
	c) autorizar, desde logo, nos termos do art. 28, inciso II, da Lei 8.443/1992, a cobrança judicial da dívida, caso não atendidas as notificações; 
	d) autorizar o pagamento das dívidas em até 36 parcelas consecutivas, caso venha a ser solicitado pelo responsável antes do envio do processo para cobrança judicial, nos termos do art. 26 da Lei 8.443/1992 c/c o art. 217 do Regimento Interno do TCU. 
	e) com fundamento nos arts. 1º, inciso I, 12, § 2º, 16, inciso II, 18 e 23, inciso II, da Lei 8.443/1992, c/c os arts. 1º, inciso I, 202, § 4º, 208 e 214, inciso II, do Regimento Interno, que sejam julgadas regulares com ressalva as contas do Sr. Antônio Roberto de Sousa (CPF XXX.067.781-XX) , membro da Comissão de Recebimento de Projetos, relativos ao Contrato n. 58/2006, dando-se-lhe quitação.
	f) com fundamento nos arts. 1º, inciso I, 16, inciso I, 17 e 23, inciso I, da Lei 8.443/1992 c/c os arts. 1º, inciso I, 207 e 214, inciso I, do Regimento Interno, que sejam julgadas regulares as contas do Sr. José Murilo Cruz Brito (CPF XXX.901.071-XX) , Executor do Contrato n. 58/2006, dando-se-lhe quitação plena."

Allan Morgado Guerra (OAB/RJ 099.091) e Marcela Aragão Sanchez (OAB/DF 36.956).

Procurador Rodrigo Medeiros de Lima.

TOMADA DE CONTAS ESPECIAL. CONSTRUÇÃO DO EDIFÍCIO-SEDE DO TRIBUNAL REGIONAL FEDERAL DA 1ª REGIÃO (TRF-1). INEXECUÇÃO PARCIAL DO OBJETO DO CONTRATO DE ELABORAÇÃO DE PROJETOS (LEVANTAMENTO TOPOGRÁFICO E PROJETO DE ESCAVAÇÕES). CITAÇÃO. ACOLHIMENTO DA DEFESA DE ALGUNS RESPONSÁVEIS. REJEIÇÃO DAS ALEGAÇÕES DE DEFESA DA EMPRESA CONTRATADA. CONTAS IRREGULARES. DÉBITO. MULTA. CIÊNCIA.

TOMADA DE CONTAS ESPECIAL (TCE)

Secretaria de Fiscalização de Infraestrutura Urbana (SeinfraUrbana).

Trata-se de Tomada de Contas Especial (TCE) instaurada por determinação do item 9.2 do Acórdão 724/2014-TCU-Plenário, que tratou sobre levantamento de auditoria nas obras de construção do edifício-sede do Tribunal Regional Federal da 1ª Região (TRF-1) , em Brasília/DF, custeadas com recursos orçamentários disponibilizados por meio do Programa do Trabalho PT-02.122.0569.11RV.0101, realizado no âmbito dos Fiscobras 2008 e 2009.
2.	A origem desta tomada de contas foram os indícios de débito decorrente do Contrato 58/2006, referente à elaboração do projeto executivo do edifício-sede do TRF-1, que ensejou a citação solidária da empresa de Arquitetura e Urbanismo Oscar Niemeyer S/C Ltda. e dos Srs. Antônio Roberto de Sousa e José Murilo Cruz Brito para apresentação das respectivas alegações de defesa em face de levantamento topográfico primitivo executado a menor do que o esperado, no valor de R$ 4.386,48, e da ausência do projeto de escavação previsto no escopo do ajuste, no valor de R$ 84.110,00, a preços de dezembro de 2007.
3.	No tocante ao mérito, a Secretaria de Fiscalização de Infraestrutura Urbana (SeinfraUrbana) , com a anuência do Ministério Público junto ao TCU, propôs a rejeição das alegações apresentadas pela empresa Arquitetura e Urbanismo Oscar Niemeyer S/C Ltda., com o julgamento de suas contas pela irregularidade, bem assim o acolhimento da defesa apresentada pelos srs. Antônio Roberto de Sousa e José Murilo Cruz Brito, por não restarem presentes todos os requisitos essenciais à culpabilidade, em particular a exigibilidade de conduta diversa e a potencial consciência da ilicitude, encaminhamento com o qual posiciono-me de acordo e cujos fundamentos adoto como razões para decidir, sem prejuízo das considerações a seguir.
4.	Em relação às alegações apresentadas pelo Escritório de Arquitetura e Urbanismo Oscar Niemeyer Ltda., entendo não merecem ser acolhidas, visto que ficou demonstrado que a metodologia empregada nos autos para o cálculo do valor devido por serviços não prestados, ou prestados a menor do que o esperado, estava aderente à jurisprudência deste Tribunal.
5.                De fato, o projeto executivo elaborado pela empresa não apresentava projeto de escavação, o que forçou o órgão público a complementar os estudos a um custo total de R$ 84.110,00, dividido da seguinte forma, por empresa: Reforsolo - R$ 7.110,00; Edalmo - R$ 72.000,00; e APEC - R$ 5.000,00 (a preços de dezembro de 2007) .
6.	Também houve deficiência na realização do levantamento primitivo, cujas quantidades foram executadas em quantidade inferior ao esperado, restringindo o mapeamento planialtimétrico apenas à projeção do lote de 240 x 240m e porção à sul deste, não contemplando o mapeamento adequado dos demais confrontantes. Desse modo, considerando que a área levantada na planta examinada representou a planialtimetria de apenas 66.000 m², quando dever-se-ia mapear, no mínimo, 83.118,00 m², deixou-se de levantar topograficamente uma área de 17.118,00 m², o que equivale, de acordo com estimativa da unidade técnica a R$ 4.386,48.
7.                Essas deficiências foram comprovadas pelo Laudo Pericial 519/2010-INC/DITEC/DPF (peça 26) , no qual houve análise detalhada a respeito das questões objeto desta tomada de contas especial. Vale lembrar que, de acordo com o enunciado do Acórdão 2780/2016-TCU-Segunda Câmara, "as conclusões de laudo pericial oriundo de processo judicial não podem ser desconsideradas no âmbito dos processos do TCU, não obstante o princípio da independência de instâncias, tendo em vista o intuito maior da busca da verdade material".
8.	A preliminar suscitada pela empresa no sentido de que a individualização dos custos de cada etapa impossibilitaria a identificação do valor questionado é frágil, visto que não seria razoável acolher a tese de que a insuficiência dos serviços prestados não seria motivo para a caracterização de débito em função de aspectos formais contratuais. 
9.	Na mesma linha, a argumentação de que a ausência da individualização da responsabilidade dos devedores solidários impediria o ressarcimento ao erário, ainda que houvesse concordância com o débito apontado, não merece melhor sorte. A unidade técnica apresenta, no relatório, farta jurisprudência deste Tribunal, no sentido de que "a responsabilização solidária decorre do estabelecido no § 2º do art. 16 da Lei 8.443/1992 (LOTCU) e, conforme disposto no art. 275 do Código Civil (Lei 10.406/2002) , 'o credor tem direito a exigir e receber de um ou de alguns dos devedores, parcial ou totalmente, a dívida comum; se o pagamento tiver sido parcial, todos os demais devedores continuam obrigados solidariamente pelo resto'".
10.	Por sua vez, a responsabilização do Sr. Antônio Roberto de Sousa, apesar do recebimento de projeto defeituoso, deve ser analisada em relação à dimensão de seu encargo e à reprovabilidade de sua conduta. De acordo com o relatório precedente, este responsável seria o único integrante da Comissão de Recebimento de Projetos apto a identificar as deficiências do projeto em análise, em virtude de sua formação profissional e, também, pelo período de abrangência de sua atuação, ou seja, recaiu somente a ele a incumbência de avaliar toda a parte civil do projeto do uma obra de significativo porte, com mais de 80.000 m2 de área a ser construída. 
11.	Considerando a complexidade e a dimensão dos trabalhos afetos a projeto de um empreendimento da natureza e dimensões do edifício-sede do TRF-1, entendo desproporcional atribuir a responsabilidade pela detecção a um único gestor, em especial pela dimensão do projeto executivo de escavação em relação a todas as demais peças técnicas do empreendimento. A esse respeito, acena o art. 22 da Lei de Introdução às normas do Direito Brasileiro que "Na interpretação de normas sobre gestão pública, serão considerados os obstáculos e as dificuldades reais do gestor e as exigências das políticas públicas a seu cargo, sem prejuízo dos direitos dos administrados".
12.	Em relação às alegações do último responsável, José Murilo Cruz Brito, que ocupava o cargo em comissão de Diretor da Divisão de Engenharia e Manutenção - DIENG do TRF/lª Região, cabe a análise de algumas atenuantes apresentadas em sua defesa. 
13.	A primeira delas está no fato de o defendente, apesar de ter a atribuição de executor do contrato, não integrar a Comissão de Recebimento de Projetos. Acrescente-se o volume de trabalho de sua responsabilidade, na condição de diretor, cujas atribuições gerenciais contemplavam seis seções, bem assim o recrutamento de experientes profissionais do Banco do Brasil pelo TRF/1ª Região para o acompanhamento e a execução do contrato.
14.	Desse modo, na linha sugerida pela unidade técnica, "não existe inequívoco nexo de causalidade entre as atribuições de seu cargo e o fato ocorrido, em particular: não caracterizando a exigibilidade de conduta diversa e a potencial consciência da ilicitude", razão pela qual, proponho o acolhimento das alegações de defesa do Sr. José Murilo Cruz Brito, na condição de Executor do Contrato 58/2006.
15.	Por fim, considerando que os agentes públicos tiveram suas alegações acolhidas, sem que a empresa Arquitetura e Urbanismo Oscar Niemeyer S/C Ltda. tenha obtido melhor sorte em suas justificativas, resta analisar a viabilidade jurídica da responsabilização dessa empresa contratada sem, contudo, haver a imputação solidária de agentes públicos. A respeito dessa matéria, este Tribunal se manifestou em algumas oportunidades de que, em situações excepcionais, de acordo com os princípios da proporcionalidade, boa-fé dos agentes públicos envolvidos e segurança jurídica, é possível a condenação em débito de agentes privados isoladamente. Destaco o entendimento firmado no Acórdão 321/2019-TCU-Plenário, constante da "Jurisprudência Selecionada":
Compete ao TCU julgar as contas de pessoas físicas ou jurídicas de direito privado que causarem dano ao erário, independentemente da coparticipação de servidor, empregado ou agente público, desde que as ações do particular contrárias ao interesse público derivem de ato, contrato administrativo ou instrumento congênere sujeito ao controle externo (arts. 70, parágrafo único, e 71, inciso II, da Constituição Federal c/c os arts. 5º, inciso II, 16, § 2º, e 19 da Lei 8.443/1992 e o art. 209, § 6º, do Regimento Interno do TCU) . 
 	Ante o exposto, VOTO por que este Tribunal adote a minuta de Acórdão que trago à apreciação deste Colegiado.
TCU, Sala das Sessões Ministro Luciano Brandão Alves de Souza, em 25 de setembro de 2019.
Ministro JOÃO AUGUSTO RIBEIRO NARDES 
Relator